ACORDAO-COMPLETO-2435244

ACÓRDÃO 501/2021 ATA 7/2021 - PLENÁRIO

VISTOS, relatados e discutidos estes autos de Monitoramento do cumprimento das medidas determinadas por meio do Acórdão 2172/2012-TCU-Plenário,
ACORDAM os Ministros do Tribunal de Contas da União, reunidos em sessão de Plenário, ante as razões expostas pelo Relator, em:
9.1. considerar cumpridas as determinações dos subitens 9.2.1 a 9.2.4; 9.4.2; 9.4.4; 9.4.6 e 9.4.7, do Acórdão 2172/2012-TCU-Plenário;
9.2. dispensar o monitoramento das determinações contidas nos subitens 9.4.1, 9.4.3 e 9.4.5 do Acórdão 2172/2012-TCU-Plenário, nos termos do art. 17, § 3º, "a", da Resolução-TCU 315/2020;
9.3. dar ciência ao Ministério da Ciência, Tecnologia e Inovações (MCTI) , com fundamento no art. 2º, inc. II, e art. 9º, inc. I, da Resolução-TCU 315/2020, da necessidade de providenciar a análise integral das Prestações de Contas dos Programas e Projetos Prioritários da área de Informática (PPI) , captados por meio da Facti, diretamente ou em colaboração com outra unidade do MCTI, em cumprimento à legislação federal de convênios, notadamente o Decreto 6.170/2007 e a Portaria Interministerial 507/2011, de modo a serem adotadas medidas de prevenção à ocorrência de dano ao erário decorrente de aplicação irregular de recursos públicos de maneira que deve o órgão providenciar as condições materiais e humanas necessárias para proceder à análise contábil dos projetos;
9.4. dar ciência deste Acórdão ao Ministério da Ciência, Tecnologia e Inovações (MCTI) ; e 
9.5. encerrar os presentes autos e apensá-lo definitivamente, após comunicações e demais ações processuais, ao processo de origem, TC Processo 011.684/2011-9, nos termos do inciso II do art. 5º e do item 64.2 da Portaria-Segecex 27/2009; e do art. 169, incisos I e V, e § 2º, do Regimento Interno/TCU.

Monitoramento do cumprimento de determinações referente a acórdão que tratou de representação para apurar indícios de irregularidades na gestão dos recursos aplicados nos Programas e Projetos Prioritários da Área de Informática (PPI).

Secretaria de Política de Informática; e Secretaria-Executiva do Ministério da Ciência, Tecnologia e Inovações.

3. Interessados/Responsáveis: não há.

13.1. Ministros presentes: Ana Arraes (Presidente), Walton Alencar Rodrigues, Aroldo Cedraz, Raimundo Carreiro, Bruno Dantas, Vital do Rêgo e Jorge Oliveira.
13.2. Ministros-Substitutos convocados: Marcos Bemquerer Costa e André Luís de Carvalho.
13.3. Ministro-Substituto presente: Augusto Sherman Cavalcanti (Relator).

ACORDAO-COMPLETO-2471901

Acórdão 1174/2021 - Plenário

AUGUSTO SHERMAN

Adoto como relatório a instrução de peça 18 destes autos, produzida no âmbito da SecexDesenvolvimento e com a qual se manifestaram de acordo os seus dirigentes (peças 19/20) :
"INTRODUÇÃO
Cuidam os autos de Monitoramento do cumprimento das determinações proferidas no Acórdão 2172/2012-TCU-Plenário, Ministro Augusto Sherman, no âmbito do TC Processo 011.684/2011-9, referente a representação formulada pela equipe de inspeção da então 6ª Secex, diante de indícios de irregularidades observados por ocasião da fiscalização tratada no TC Processo 026.720/2010-8, que teve por objeto o exame da movimentação financeira dos recursos da conta corrente do Convênio PPI 01.0001.00/2007, celebrado entre o Ministério da Ciência, Tecnologia e Inovações (MCTI) , e a Fundação de Apoio à Capacitação em Tecnologia da Informação (Facti) .
O TC Processo 011.684/2011-9 ocupou-se de examinar a carência normativa em relação aos procedimentos envolvidos para o repasse dos recursos captados mediante renúncia de receitas da Lei de Informática, especialmente os de concessão, acompanhamento e prestação de contas da gestão dos recursos destinados aos Programas e Projetos Prioritários da área de Informática (PPIs) , captados por meio da Facti.
HISTÓRICO
Na deliberação ora monitorada, o Tribunal proferiu as seguintes determinações ao MCTI, as quais serão oportunamente replicadas quando da análise das respectivas respostas na seção 'Exame Técnico' adiante:
9.2. determinar ao Ministério da Ciência, Tecnologia e Inovação que, considerando o disposto no art. 47 do Decreto 5.906/2006 e de modo a suprir as lacunas existentes na regulamentação das transferências de recursos a entidades executoras dos Programas e Projetos Prioritários da área de Informática (PPIs) , adote as providencias necessárias no sentido de definir, em normativo específico, procedimentos a serem observados para a concessão e liberação de recursos às entidades executoras, o acompanhamento, a fiscalização e a apresentação de prestações de contas, bem assim, a formalização de compromisso pelas partes envolvidas, inclusive quanto aos eventuais resultados esperados, contendo, no mínimo, disposições relativas à (ao) :
9.2.1. celebração de instrumento jurídico de compromisso entre as partes, fixando a responsabilidade pelo desenvolvimento das ações relacionadas aos Programas e Projetos Prioritários e as diretrizes necessárias à sua execução em conformidade com os instrumentos legais e normativos que os regem;
9.2.2. compromisso de manutenção dos recursos aportados para a execução dos PPIs em uma conta bancária específica que permita a verificação das origens e aplicações de recursos e o estabelecimento do nexo de causalidade entre essas;
9.2.3. necessidade de que os demonstrativos das aplicações realizadas com os recursos recebidos venham acompanhados por extratos bancários e que tais aplicações sejam suportadas por comprovantes de despesas como notas fiscais, recibos e bilhetes de viagem, entre outros;
9.2.4. descrição, com nível de detalhamento adequado, das atividades realizadas, seja previamente nos planos de trabalho ou utilização, seja posteriormente, quando da apresentação de demonstrativos e prestações de contas;
 (...) 
9.4. determinar à Secretaria de Política de Informática do Ministério da Ciência, Tecnologia e Inovação - Sepin/MCTI, que:
9.4.1. promova, se ainda não o fez, as medidas saneadoras no sentido de exigir a prestação de contas das instituições executoras que se encontram omissas em fazê-lo em relação aos projetos contidos nos Processos-MCT 01200.002136/2010-41, 01200.002413/2007-10, 01200.007119/2006-13, 01200.002949/2009-05, 01200.006100/2007-31, 01200.001898/2008-13, 01200.006031/2005-01, 01200.002137/2010-95 e 01200.000948/2009-18, bem como efetue a análise dos documentos encaminhados e instaure, se for o caso, tomadas de contas especiais se verificar dano ao erário decorrente de omissão na prestação de contas ou aplicação irregular dos recursos, em atenção ao art. 8º da Lei 8.443/1992;
9.4.2. obtenha junto às respectivas instituições executoras dos projetos contidos nos Processos- MCT 01200.005860/2007-21, 01200.002377/2009-56, 01200.004359/2008-28 e 01200.000363/2009-06, a documentação comprobatória das despesas incorridas (notas fiscais, faturas e recibos, por exemplo) e as justificativas quanto à finalidade dessas, bem assim se manifeste sobre o nexo entre os gastos e o objeto do projeto, instaurando tomadas de contas especiais se verificar dano ao erário decorrente de desvio de finalidade ou aplicação irregular dos recursos, em atenção ao art. 8º da Lei 8.443/1992;
9.4.3. obtenha junto à Associação para Promoção da Excelência do Software Brasileiro, executora dos projetos contidos nos Processos-MCT 01200.001029/2010-03, 01200.003129/2007-61, 01200.004009/2006-08, 01200.004675/2007-19 e 01200.001512/2006-01, justificativas para apropriação de despesas globais com caráter de taxa de administração, sob as rubricas 'custo Softex', 'despesas não comprováveis' ou 'despesas não reembolsáveis' e exija cópia da documentação comprobatória das despesas administrativas efetivamente incorridas (notas fiscais, faturas e recibos, por exemplo) , procedendo ainda a análise da finalidade e do nexo entre os gastos e o (s) objeto (s) do projeto, instaurando, se for o caso, tomadas de contas especiais se verificar dano ao erário decorrente de desvio de finalidade ou aplicação irregular dos recursos, em atenção ao art. 8º da Lei 8.443/1992;
9.4.4. obtenha junto à Associação para Promoção da Excelência do Software Brasileiro, executora do projeto contido no Processo-MCT 01200.001898/2008-13, justificativas para apropriação de despesas fixas da entidade aos custos do projeto - auditoria, contabilidade, aluguéis, condomínio, software, telefone, correios e telégrafos, vale-refeição e assistência médica (relacionadas às fls. 31 e 51-53 do aludido processo) e exija cópia da documentação comprobatória das despesas incorridas (notas fiscais, faturas e recibos, por exemplo) , bem assim efetue a análise da finalidade e do nexo entre os gastos e o (s) objeto (s) do projeto, instaurando, se for o caso, tomadas de contas especiais se verificar dano ao erário decorrente de desvio de finalidade ou aplicação irregular dos recursos, em atenção ao art. 8º da Lei 8.443/1992;
9.4.5. obtenha junto à Associação para Promoção da Excelência do Software Brasileiro, executora dos projetos contidos nos Processos-MCT 01200.001899/2008-50, 01200.001031/2010-74 e 01200.001029/2010-03, documentação comprobatória das despesas incorridas com pagamento de pessoal (contracheques, recibos de pagamento, cópias das Carteiras de Trabalho e Previdência Social e comprovantes de recolhimento de tributos previdenciários e sobre a renda, por exemplo) e justificativas quanto ao nexo entre o trabalho de cada colaborador e o (s) objeto (s) do respectivo projeto, procedendo em seguida à análise da finalidade e do nexo entre as funções dos colaboradores e o (s) objeto (s) dos projetos, atentando para a simultaneidade de pagamentos às mesmas pessoas em mais de um projeto no mesmo exercício, instaurando, se for o caso, tomadas de contas especiais se verificar dano ao erário decorrente de desvio de finalidade ou aplicação irregular dos recursos, em atenção ao art. 8º da Lei 8.443/1992;
9.4.6. obtenha junto à Associação para Promoção da Excelência do Software Brasileiro, responsável pelo Projeto Consolidação do Programa MPS.BR 2007-2010 (Processo-MCT 01200.001899/2008-50) , justificativas para apropriação de despesas globais com caráter de taxa de administração, sob a rubrica 'equipe técnica do projeto' (fls. 100-101 do aludido processo) , e exija cópia da documentação comprobatória das despesas administrativas efetivamente incorridas (notas fiscais, faturas e recibos, por exemplo) , procedendo, em seguida à análise da finalidade e do nexo entre os gastos e o (s) objeto (s) do projeto, instaurando, se for o caso, tomadas de contas especiais se verificar dano ao erário decorrente de desvio de finalidade ou aplicação irregular dos recursos, em atenção ao art. 8º da Lei 8.443/1992;
9.4.7. obtenha junto à Associação para Promoção da Excelência do Software Brasileiro, responsável pelo Projeto Brasscon de Capacitação - Forsoft (Processos-MCT 01200.006736/2006-00, 01200.004932/2007-12 e 01200.003378/2009-18) , justificativas para a cobrança de sucessivas taxas de administração pelas entidades intermediadoras da execução das atividades (Associação para Promoção da Excelência do Software Brasileiro, Associação Brasileira de Software e Serviços para Exportação e Datasul S.A.) , levando em consideração os apontamentos efetuados pela empresa de auditoria independente Consulcamp nesses processos e:
9.4.7.1. exija cópia da documentação comprobatória das despesas administrativas efetivamente incorridas pelas entidades (notas fiscais, faturas e recibos, por exemplo) ;
9.4.7.2. proceda, em seguida, a análise quanto à finalidade e o nexo entre os gastos e o (s) objeto (s) do projeto;
9.4.7.3. calcule o montante total pago a título de taxa de administração e congêneres pelas subcontratações;
9.4.7.4. instaure, se for o caso, tomadas de contas especiais se verificar dano ao erário decorrente de desvio de finalidade ou aplicação irregular dos recursos, em atenção ao art. 8º da Lei 8.443/1992.
A fim de apurar o adimplemento das prescrições dirigidas ao MCTI, esta Unidade Técnica (UT) requereu que fossem apresentadas informações das medidas adotadas pelo referido órgão, as quais foram acostadas aos autos conforme a seguir:
Tabela 1 - Respostas às diligências do TCU
	DATA
	OFÍCIO
	ASSUNTO
	LOCALIZAÇÃO
	ITEM RESPONDIDO

	29/7/2014
	Ofício 341/2014-GAB/SEPIN
	Resposta ao Ofício 475/2014-TCU/SecexDesen
	Peça 85 do TC Processo 011.684/2011-9
	Item 9.2 do Acórdão 2172/2012-TCU-Plenário

	31/7/2014
	Ofício 468/2014-GAB/SEPIN
	Resposta ao Ofício 475/2014-TCU/SecexDesen
	Peça 32 do TC Processo 014.119/2014-5
	Item 9.2 do Acórdão 2172/2012-TCU-Plenário

	12/8/2014
	Ofício 358/2014-GAB/SEPIN
	Resposta ao Ofício 476/2014-TCU/SecexDesen
	Peça 16 do TC Processo 014.119/2014-5
	Item 9.4 do Acórdão 2172/2012-TCU-Plenário

	19/12/2014
	Ofício 681/2014-GAB/SEPIN
	Resposta ao Ofício 939/2014-TCU/SecexDesen
	Peça 90 do TC Processo 011.684/2011-9
	Item 9.4 do Acórdão 2172/2012-TCU-Plenário

	3/6/2019
	Ofício 18045/2019-DIGAB/GABEX/SEXEC/MCTIC
	Resposta ao Ofício 174/2019-TCU/SecexDesen
	Peça 9 do TC Processo 013.549/2015-4
	Itens 9.2 e 9.4 do Acórdão 2172/2012-TCU-Plenário

	2/8/2019
	Ofício 26837/2019-AECI/MCTIC
	Resposta ao Ofício 174/2019-TCU/SecexDesen
	Peça 11 do TC Processo 013.549/2015-4
	Itens 9.2 e 9.4 do Acórdão 2172/2012-TCU-Plenário

	5/8/2019
	Ofício 26946/2019-AECI/MCTIC
	Resposta ao Ofício 174/2019-TCU/SecexDesen
	Peça 12 do TC Processo 013.549/2015-4
	Itens 9.2 e 9.4 do Acórdão 2172/2012-TCU-Plenário

Fonte: e-TCU
Dessa forma, passa-se à análise do cumprimento das deliberações do acórdão em epígrafe, organizadas por item/subitem da deliberação, cada qual transcrita antes do respectivo exame técnico.
EXAME TÉCNICO
Determinação do item 9.2
9.2. determinar ao Ministério da Ciência, Tecnologia e Inovação que, considerando o disposto no art. 47 do Decreto 5.906/2006 e de modo a suprir as lacunas existentes na regulamentação das transferências de recursos a entidades executoras dos Programas e Projetos Prioritários da área de Informática (PPIs) , adote as providencias necessárias no sentido de definir, em normativo específico, procedimentos a serem observados para a concessão e liberação de recursos às entidades executoras, o acompanhamento, a fiscalização e a apresentação de prestações de contas, bem assim, a formalização de compromisso pelas partes envolvidas, inclusive quanto aos eventuais resultados esperados, contendo, no mínimo, disposições relativas à (ao) :
9.2.1. celebração de instrumento jurídico de compromisso entre as partes, fixando a responsabilidade pelo desenvolvimento das ações relacionadas aos Programas e Projetos Prioritários e as diretrizes necessárias à sua execução em conformidade com os instrumentos legais e normativos que os regem;
9.2.2. compromisso de manutenção dos recursos aportados para a execução dos PPIs em uma conta bancária específica que permita a verificação das origens e aplicações de recursos e o estabelecimento do nexo de causalidade entre essas;
9.2.3. necessidade de que os demonstrativos das aplicações realizadas com os recursos recebidos venham acompanhados por extratos bancários e que tais aplicações sejam suportadas por comprovantes de despesas como notas fiscais, recibos e bilhetes de viagem, entre outros;
9.2.4. descrição, com nível de detalhamento adequado, das atividades realizadas, seja previamente nos planos de trabalho ou utilização, seja posteriormente, quando da apresentação de demonstrativos e prestações de contas;
Informações prestadas
Por meio dos ofícios 341/2014-GAB/SEPIN (TC Processo 011.684/2011-9, peça 85) e 468/2014-GAB/SEPIN (TC Processo 014.119/2014-5, peça 32) , o Ministério informou que uma normativa específica para tratar das questões expostas nesta determinação foi publicada em 9/5/2013, a saber, Portaria MCTI 422/2013.
Complementarmente, por meio do Ofício 18045/2019-DIGAB/GABEX/SEXEC/MCTIC (peça 9) , o Ministério encaminhou a Nota Informativa 1850/2019/SEI-MCTIC. Nela, informou que o órgão editou dois normativos que tratam de critérios e procedimentos relacionados aos PPIs: i) novamente, a Portaria MCTI 422/2013, que estabeleceu critérios e procedimentos administrativos para apresentação, análise, aprovação, liberação dos recursos, acompanhamento, fiscalização e prestação de contas dos recursos aplicados no âmbito dos PPIs pelo Comitê da Área de Tecnologia da Informação (Cati) ; e ii) a Portaria MCTIC 894, de 21/2/2018, que se concentra nos procedimentos para utilização dos recursos destinados aos PPIs considerados prioritários pelo Cati e disciplina a formulação e aprovação de novos PPIs pelo referido Comitê.
Dada a edição desses normativos, o MCTI considerou atendidas as determinações do item 9.2 do Acórdão 2172/2012-TCU-Plenário.
Análise
A Representação formulada pela equipe de técnicos do TCU, que deu origem ao acórdão ora monitorado, consignou que a única alusão aos PPIs nas normas específicas estava contida genericamente no art. 31, inc. X, do Decreto 5.906/2006. À época da representação, inexistiam normas e a gestão vinha sendo realizada por procedimentos administrativos informalmente definidos pela extinta Secretaria de Política de Informática do Ministério da Ciência, Tecnologia e Inovação - Sepin/MCTI (atual Secretaria de Empreendedorismo e Inovação do Ministério da Ciência, Tecnologia e Inovações (Sempi/MCTI) .
Nesse contexto, a determinação do item 9.2 do Acórdão exigiu que o Ministério definisse, em normativo específico, procedimentos para:
a) concessão e liberação de recursos às entidades executoras;
b) acompanhamento;
c) fiscalização;
d) apresentação de prestações de contas; e
e) formalização de compromisso pelas partes envolvidas, inclusive quanto a eventuais resultados esperados.
Assim, restringindo-se à abrangência do referido comando, apresenta-se, a seguir, análise acerca do seu cumprimento.
A Portaria MCTI 422/2013, com base nas considerações preambulares que motivaram a sua elaboração, objetivou preencher essa lacuna, na medida em que estabeleceu critérios e procedimentos administrativos nos termos do inc. X do art. 31 do Decreto 5.906/2006.
Conforme foi possível verificar, a referida Portaria (peça 9, p. 8-13) definiu procedimentos para concessão e liberação de recursos (capítulos II a V) , para o exercício da função fiscalizadora e de acompanhamento por parte do Ministério (capítulo VI) , para a prestação de contas (capítulo VIII) e para a formalização de compromisso pelas partes envolvidas, assim denominado Acordo de Cooperação Técnica, contendo todas as disposições elencadas nos subitens 9.2.1 a 9.2.4 do Acórdão 2172/2012-TCU-Plenário.
A outra portaria acostada aos autos, Portaria MCTIC 894/2018 (peça 9, p. 14-19) , definiu critérios para utilização dos recursos financeiros aportados aos PPIs (capítulo II) , atribuições das instituições proponentes de novos PPIs e das coordenadoras (capítulo III) , bem como requisitos para proposição de novos PPIs (capítulo IV) .
Portanto, a partir do que foi acostado aos autos e com base na verificação registrada nos parágrafos 12 a 14 acima, pugna-se por considerar cumprida a determinação do item 9.2.
Determinação do item 9.4
9.4. determinar à Secretaria de Política de Informática do Ministério da Ciência, Tecnologia e Inovação - Sepin/MCTI, que:
9.4.1. promova, se ainda não o fez, as medidas saneadoras no sentido de exigir a prestação de contas das instituições executoras que se encontram omissas em fazê-lo em relação aos projetos contidos nos Processos-MCT 01200.002136/2010-41, 01200.002413/2007-10, 01200.007119/2006-13, 01200.002949/2009-05, 01200.006100/2007-31, 01200.001898/2008-13, 01200.006031/2005-01, 01200.002137/2010-95 e 01200.000948/2009-18, bem como efetue a análise dos documentos encaminhados e instaure, se for o caso, tomadas de contas especiais se verificar dano ao erário decorrente de omissão na prestação de contas ou aplicação irregular dos recursos, em atenção ao art. 8º da Lei 8.443/1992;
9.4.2. obtenha junto às respectivas instituições executoras dos projetos contidos nos Processos- MCT 01200.005860/2007-21, 01200.002377/2009-56, 01200.004359/2008-28 e 01200.000363/2009-06, a documentação comprobatória das despesas incorridas (notas fiscais, faturas e recibos, por exemplo) e as justificativas quanto à finalidade dessas, bem assim se manifeste sobre o nexo entre os gastos e o objeto do projeto, instaurando tomadas de contas especiais se verificar dano ao erário decorrente de desvio de finalidade ou aplicação irregular dos recursos, em atenção ao art. 8º da Lei 8.443/1992;
9.4.3. obtenha junto à Associação para Promoção da Excelência do Software Brasileiro, executora dos projetos contidos nos Processos-MCT 01200.001029/2010-03, 01200.003129/2007-61, 01200.004009/2006-08, 01200.004675/2007-19 e 01200.001512/2006-01, justificativas para apropriação de despesas globais com caráter de taxa de administração, sob as rubricas 'custo Softex', 'despesas não comprováveis' ou 'despesas não reembolsáveis' e exija cópia da documentação comprobatória das despesas administrativas efetivamente incorridas (notas fiscais, faturas e recibos, por exemplo) , procedendo ainda a análise da finalidade e do nexo entre os gastos e o (s) objeto (s) do projeto, instaurando, se for o caso, tomadas de contas especiais se verificar dano ao erário decorrente de desvio de finalidade ou aplicação irregular dos recursos, em atenção ao art. 8º da Lei 8.443/1992;
9.4.4. obtenha junto à Associação para Promoção da Excelência do Software Brasileiro, executora do projeto contido no Processo-MCT 01200.001898/2008-13, justificativas para apropriação de despesas fixas da entidade aos custos do projeto - auditoria, contabilidade, aluguéis, condomínio, software, telefone, correios e telégrafos, vale-refeição e assistência médica (relacionadas às fls. 31 e 51-53 do aludido processo) e exija cópia da documentação comprobatória das despesas incorridas (notas fiscais, faturas e recibos, por exemplo) , bem assim efetue a análise da finalidade e do nexo entre os gastos e o (s) objeto (s) do projeto, instaurando, se for o caso, tomadas de contas especiais se verificar dano ao erário decorrente de desvio de finalidade ou aplicação irregular dos recursos, em atenção ao art. 8º da Lei 8.443/1992;
9.4.5. obtenha junto à Associação para Promoção da Excelência do Software Brasileiro, executora dos projetos contidos nos Processos-MCT 01200.001899/2008-50, 01200.001031/2010-74 e 01200.001029/2010-03, documentação comprobatória das despesas incorridas com pagamento de pessoal (contracheques, recibos de pagamento, cópias das Carteiras de Trabalho e Previdência Social e comprovantes de recolhimento de tributos previdenciários e sobre a renda, por exemplo) e justificativas quanto ao nexo entre o trabalho de cada colaborador e o (s) objeto (s) do respectivo projeto, procedendo em seguida à análise da finalidade e do nexo entre as funções dos colaboradores e o (s) objeto (s) dos projetos, atentando para a simultaneidade de pagamentos às mesmas pessoas em mais de um projeto no mesmo exercício, instaurando, se for o caso, tomadas de contas especiais se verificar dano ao erário decorrente de desvio de finalidade ou aplicação irregular dos recursos, em atenção ao art. 8º da Lei 8.443/1992;
9.4.6. obtenha junto à Associação para Promoção da Excelência do Software Brasileiro, responsável pelo Projeto Consolidação do Programa MPS.BR 2007-2010 (Processo-MCT 01200.001899/2008-50) , justificativas para apropriação de despesas globais com caráter de taxa de administração, sob a rubrica 'equipe técnica do projeto' (fls. 100-101 do aludido processo) , e exija cópia da documentação comprobatória das despesas administrativas efetivamente incorridas (notas fiscais, faturas e recibos, por exemplo) , procedendo, em seguida à análise da finalidade e do nexo entre os gastos e o (s) objeto (s) do projeto, instaurando, se for o caso, tomadas de contas especiais se verificar dano ao erário decorrente de desvio de finalidade ou aplicação irregular dos recursos, em atenção ao art. 8º da Lei 8.443/1992;
9.4.7. obtenha junto à Associação para Promoção da Excelência do Software Brasileiro, responsável pelo Projeto Brasscon de Capacitação - Forsoft (Processos-MCT 01200.006736/2006-00, 01200.004932/2007-12 e 01200.003378/2009-18) , justificativas para a cobrança de sucessivas taxas de administração pelas entidades intermediadoras da execução das atividades (Associação para Promoção da Excelência do Software Brasileiro, Associação Brasileira de Software e Serviços para Exportação e Datasul S.A.) , levando em consideração os apontamentos efetuados pela empresa de auditoria independente Consulcamp nesses processos e:
9.4.7.1. exija cópia da documentação comprobatória das despesas administrativas efetivamente incorridas pelas entidades (notas fiscais, faturas e recibos, por exemplo) ;
9.4.7.2. proceda, em seguida, a análise quanto à finalidade e o nexo entre os gastos e o (s) objeto (s) do projeto;
9.4.7.3. calcule o montante total pago a título de taxa de administração e congêneres pelas subcontratações;
9.4.7.4. instaure, se for o caso, tomadas de contas especiais se verificar dano ao erário decorrente de desvio de finalidade ou aplicação irregular dos recursos, em atenção ao art. 8º da Lei 8.443/1992.
Informações prestadas
Por meio do Ofício 358/2014-GAB/SEPIN (peça 14) , o Ministério informou a constituição de Grupo de Trabalho a partir da Portaria Sepin 03 de 29/11/2011 (GT/2011) , que ficou responsável por analisar, dentre outros, os processos citados nos subitens 9.4.1 a 9.4.7 do Acórdão 2172/2012-TCU-Plenário. O trabalho do GT/2011 resultou em um relatório organizado no Processo MCTIC 01200.004702/2011-30, encaminhado como anexo ao ofício (peça 16 do TC Processo 014.119/2014-5) .
As recomendações gerais do GT/2011 foram as seguintes (peça 15, p. 5-6) :
4.1 - Finalização dos Projetos
Recomenda-se que os projetos, que ainda estejam ativos, sejam encerrados, independente do estágio em que se encontrem. Que as prestações de contas e respectivos relatórios de execução sejam enviados com brevidade. Que os recursos remanescentes dos projetos que por ventura ainda não tenham sido utilizados sejam recolhidos à Facti.
4.2 - Solicitações de Material para Análise de Contas
Recomenda-se que sejam novamente emitidas notificações para que as instituições responsáveis pela execução dos projetos enviem toda a documentação comprobatória dos gastos incorridos com os projetos (e.g. notas fiscais, transferências bancárias, registros de pagamento de pessoal etc.) . Esta documentação deverá ser suficiente para que se possa realizar uma análise de auditoria dos gastos.
4.3 - Realização de Auditorias
Recomenda-se que sejam realizadas auditorias em todos os projetos, mas em especial os seguintes merecem especial atenção:
i) 01200.006736/2006-00, 01200.004932/2007-12 e 01200.003378/2009 (Capacitação de Recursos Humanos - ForSOFT) ;
ii) 01200.001031/2010-74 (Inovação e Funding) ;
iii) 01200.006736/2006-00, 01200.004932/2007-12 e 01200.003378/2009-18 (Projeto BRASSCOM de capacitação) ;
iv) 01200.001512/2006-01, 01200.004675/2007-19 e 01200.001899/2008-50 (qualificação de profissionais no modelo SEI/CMMI, renomeado para MPS.BR) ;
v) 01200.000636/2009-06 (Treinamento de Projetistas de Circuitos Integrados) .
Recomenda-se que a realização de auditorias deva ser feita por pessoal devidamente qualificado com o propósito de identificar o destino dos gastos, eventualmente cruzados entre projetos e/ou uso duplicado de documentos que acreditem estes gastos. Que também sejam verificados possíveis excessos nos gastos.
A justificativa para este pedido está na incapacidade dos membros da comissão em realizar auditoria. No conjunto a comissão não possui qualificação adequada nem experiência suficiente para a realização de diligências deste tipo.
4.4 - Uso de Auditorias Independentes no Futuro
Recomenda-se que projetos futuros contenham recursos para a realização de auditorias independentes que façam, não apenas análises contábeis e de economicidade quanto ao uso dos recursos, mas também sobre a estrutura, o funcionamento e os resultados dos projetos, a exemplo do que ocorreu com o processo 01200.006736/2006-00 e outros dois relacionados (Projeto Piloto de Capacitação em RH BRASSCOM) .
4.5 - Fixar valores para taxa de administração
As justificativas apresentadas pela Sociedade SOFTEX, relativas a cobrança de taxa de administração, estão embasadas no argumento de que a instituição necessita de recursos para executar os projetos. A arrecadação de recursos neste tipo de rubrica permite a manutenção dos meios necessários à gestão deste e de outros projetos. É válido ressaltar que as instituições executoras devem possuir uma capacidade de gestão de projetos, mantidos por um portfólio de contratos/convênios e que contribuam com recursos a título de 'taxa de administração'. O rateio de despesas, na condição de gestão de múltiplos projetos, é uma tarefa difícil, dado que a contabilização de horas para gestão são números de difícil apuração. Muitas delas são denominadas de 'despesas de caráter indivisível'. O bom senso indica que um percentual do montante geral de recursos relacionado a cada projeto possa contribuir para a manutenção de uma estrutura para atender as necessidades de todos os projetos. Desta forma, estariam resguardados os outros recursos aplicáveis às atividades finalísticas de cada projeto.
As recomendações 4.6 a 4.11 do GT/2011 (peça 15, p. 6-9) , conforme se verifica de seu teor, são de cunho geral, que buscam alcançar melhorias nos processos relativos aos PPIs e nos projetos a serem futuramente submetidos, motivo pelo qual a solução para tais recomendações alcança providências de cunho normativo que extrapolam o que foi delineado pelas determinações objeto deste monitoramento.
Posteriormente, por meio do Ofício 681/2014-GAB/SEPIN (peça 16) , o Ministério comunicou ao TCU a constituição de outro Grupo de Trabalho, instituído pela Portaria Sepin 29 de 17/12/2014 (GT/2014) , com o objetivo de dar encaminhamento às recomendações formuladas pelo GT/2011. Ressaltou que a solução se utiliza de grupos de trabalho, uma vez que a estrutura formal da então vigente Sepin não previa em nenhuma das Coordenações-Gerais existentes a atribuição de gerir e acompanhar especificamente os processos dos PPIs.
Além disso, apresentou outras ações específicas adotadas em relação às seguintes recomendações do GT/2011 (peça 16, p. 2) :
4.1 - Finalização dos Projetos
5. Em sequência a conclusão do relatório parcial, foi solicitado a todos os gestores dos projetos a prestação de contas final (citada na recomendação 4.2) com o envio de notas fiscais e outros documentos que evidenciassem o uso dos recursos. Esse material foi recebido e apensado aos processos.
6. Encontram-se pendentes apenas as notas técnicas finais de cada projeto para a devida conclusão dos processos. Essas notas serão produzidas o mais breve possível, conforme determinação da Portaria SEPIN n° 29/2014 (em anexo) que instituiu um Grupo de Trabalho para concluir as recomendações do GT anterior que ainda estejam pendentes.
4.3 - Sobre a realização de Auditorias
7. O encaminhamento dos processos para a realização de auditorias encontra-se pendente essencialmente em razão do reduzido número de servidores para realizar todas as atribuições técnicas que cabem à Secretaria. Para que esse trabalho também seja viabilizado, a Secretaria instituiu recentemente o Grupo de Trabalho com a Portaria n° 29, citada anteriormente, para dar prosseguimento às recomendações do GT anterior.
4.4 - Uso de Auditorias Independentes no Futuro
8. Esta recomendação é uma orientação para os novos projetos a serem apoiados no âmbito dos PPIs, mas que não foi prevista na portaria n° 422. No entanto, já existem avaliações para a eventual inserção nas revisões que a portaria venha a sofrer, de modo a melhorar ainda mais o processo de gestão dos PPIs.
4.5 - Fixar valores para taxa de administração
9. Esta recomendação, contida no Relatório Parcial, foi acatada e realizada. Está prevista no parágrafo único do Art. 70 da Portaria MCTI n° 422/2013, de 09/05/2013. Ela estabelece os critérios e procedimentos administrativos para apresentação, análise, aprovação, liberação dos recursos, acompanhamento, fiscalização e prestação de contas dos recursos aplicados no âmbito dos PPIs.
Segundo o ofício, as demais recomendações 4.6, 4.7, 4.8 e 4.10 foram acatadas e incluídas na Portaria MCTI 422/2013. Com relação à recomendação 4.9, que recomenda a intensificação de parceria com a Facti, o Ministério informou que a parceria continua ativa e que a Facti tem atendido às demandas da Sepin (peça 16, p. 3-4) .
Complementarmente, por meio do Ofício 18045/2019-DIGAB/GABEX/SEXEC/MCTIC (peça 9) , o Ministério encaminhou a Nota Informativa 1846/2019/SEI-MCTIC. Nela, relatou que os trabalhos do GT/2014 haviam sido finalizados no primeiro semestre de 2016 e que todas as recomendações do controle externo foram atendidas, conforme consta do Processo MCTIC 01200.000019/2015-57.
Análise
Preliminarmente à análise das informações prestadas, importa ressaltar o que foi determinado para cada um dos processos constantes do item 9.4 e respectivos subitens do Acórdão 2172/2012-TCU-Plenário, conforme a seguir:
Tabela 2 - Processos PPI e determinações do item 9.4 do Acórdão 2172/2012-TCU-Plenário
	#
	PROCESSO MCTI
	Acórdão 2172/2012-TCU-Plenário
	DETERMINAÇÃO AO MCTI

	1
	01200.002136/2010-41
	9.4.1
	Exigir prestação de contas e efetuar análise da documentação

	2
	01200.002413/2007-10
		
	3
	01200.007119/2006-13
		
	4
	01200.002949/2009-05
		
	5
	01200.006100/2007-31
		
	6
	01200.001898/2008-13
		
	7
	01200.006031/2005-01
		
	8
	01200.002137/2010-95
		
	9
	01200.000948/2009-18
		
	10
	01200.005860/2007-21
	9.4.2
	Obter documentação comprobatória e se manifestar

	11
	01200.002377/2009-56
		
	12
	01200.004359/2008-28
		
	13
	01200.000363/2009-06
		
	14
	01200.001029/2010-03
	9.4.3
	Obter justificativa para taxa de administração, exigir documentação comprobatória e se manifestar

	15
	01200.003129/2007-61
		
	16
	01200.004009/2006-08
		
	17
	01200.004675/2007-19
		
	18
	01200.001512/2006-01
		
	19
	01200.001898/2008-13
	9.4.4
	Obter justificativa para taxa de administração, exigir documentação comprobatória e se manifestar

	20
	01200.001899/2008-50
	9.4.5
	Obter documentação comprobatória de despesas de pessoal e se manifestar

	21
	01200.001031/2010-74
		
	22
	01200.001029/2010-03
		
	23
	01200.001899/2008-50
	9.4.6
	Obter justificativa para taxa de administração, exigir documentação comprobatória e se manifestar

	24
	01200.006736/2006-00
	9.4.7
	Obter justificativa para taxa de administração, exigir documentação comprobatória de despesas de pessoal e se manifestar

	25
	01200.004932/2007-12
		
	26
	01200.003378/2009-18
		
Fonte: Acórdão 2172/2012-TCU-Plenário
O GT/2014 tinha como propósito dar continuidade à implementação das recomendações formuladas pelo GT/2011, objetivando especialmente:
i. listar as providências adotadas a partir do Relatório Final elaborado pelo GT/2011 e avaliar a adequação dessas medidas;
ii. selecionar e preparar os processos referidos nos itens 9.4.1 a 9.4.7 do Acórdão 2172/2012-TCU-Plenário, que deveriam ser objeto de auditoria financeira e contábil;
iii.  providenciar a devida finalização e arquivamento dos processos considerados aptos para conclusão; e
iv. avaliar a pertinência de propor um regulamento complementar à Portaria MCTI 422/2013, com vistas a contemplar as recomendações 4.4 a 4.10 do Relatório Parcial elaborado pelo GT/2011.
Importante destacar que, segundo consta dos autos, após análise das justificativas e das prestações de contas apresentadas pelas entidades executoras dos PPIs, o MCTI entendeu não haver necessidade de encaminhar os processos referidos nos itens 9.4.1 a 9.4.7 do Acórdão 2172/2012-TCU-Plenário para realização de auditoria financeira e contábil.
A partir, portanto, da sua atribuição e das determinações direcionadas a cada um dos processos acima citados, o GT/2014 empreendeu esforços para atender aos comandos da decisão do Tribunal. Após análise dos processos pelos técnicos da Coordenação-Geral de Serviços e Programas de Computador (CGPC) e da Coordenação-Geral de Microeletrônica (CGME) , concluiu-se que todos os processos tiveram as suas prestações de contas aprovadas (peça 17) .
Diante dessas informações relacionadas aos subitens 9.4.1 a 9.4.7, para cada um dos processos PPI, procedem-se as análises a seguir, consoante art. 243 do Regimento Interno do TCU, que define que Monitoramento é o instrumento de fiscalização utilizado pelo Tribunal para verificar o cumprimento de suas deliberações e os resultados delas advindos, motivo pelo qual o exame ora empreendido não se confunde com um processo de fiscalização completo e pormenorizado nos projetos supracitados, mas foca estritamente na verificação do atendimento às determinações do Acórdão 2172/2012-TCU-Plenário.
Subitem 9.4.1 do Acórdão 2172/2012-TCU-Plenário:
Especificamente, a determinação deste subitem do Acórdão exigiu o seguinte do Ministério:
a) exigir a prestação de contas das instituições executoras que se encontram omissas em fazê-lo;
b) efetuar análise dos documentos encaminhados; e
c) instaurar tomadas de contas especiais se verificar dano ao erário decorrente de omissão na prestação de contas ou aplicação irregular dos recursos (art. 8º da Lei 8.443/1992) .
Assim, restringindo-se à abrangência do referido comando, para cada um dos processos constantes do subitem, apresenta-se, a seguir, análise acerca do seu cumprimento.
1. Processo MCTIC 01200.002136/2010-41
Consoante Parecer Técnico CGPC/SEPIN/MCTI 16/2016 (peça 13, p. 1-5) , a Prestação de Contas foi apresentada aos técnicos do Ministério. A despeito, carecia de ajustes com fito em apresentar informações mais detalhadas sobre os resultados do projeto e dentro do formato padrão do PPI. Além do mais, recursos de contrapartida e gastos com patrocínio necessitavam de maiores esclarecimentos.
Em resposta aos questionamentos dos técnicos do Ministério, a entidade executora do projeto apresentou esclarecimentos com nível de detalhamento adequado, assim como com as atividades executadas. Os técnicos envolvidos e o Secretário da Sepin concluíram que o projeto foi executado conforme os regramentos estabelecidos à época de sua realização, tendo a Rede Nacional de Ensino e Pesquisa (RNP) apresentado informações, esclarecimentos e a Prestação de Contas corretamente.
Assim, considerando que o Ministério exigiu a prestação de contas da instituição executora e efetuou a análise dos documentos encaminhados, posicionando-se conclusivamente a respeito dos esclarecimentos, pugna-se por considerar cumprida a determinação do Acórdão para este projeto, por entender suficientes as providências adotadas para atendimento ao comando.
2. Processo MCTIC 01200.002413/2007-10
A Prestação de Contas foi apresentada aos técnicos do Ministério, que, a partir das análises anteriormente realizadas pelos dois grupos de trabalho (GT/2011 e GT/2014) , solicitaram explicações a respeito de o montante final de gastos do projeto não corresponder ao valor inicial aprovado, além do necessário detalhamento de como os recursos do GDF e do PPI foram utilizados em separado (peça 13, p. 6-11) .
O Parecer Técnico CGPC/SEPIN/MCTI 15/2016 é resultado da análise da documentação encaminhada pela RNP, contendo descrição do projeto em questão, com detalhamento e atividades executadas, esclarecimentos e menção aos produtos desenvolvidos.
 Como consideração final, foi salientado que, a partir de análise de documentação enviada pela RNP, a entidade lucubrou esclarecer as pendências existentes bem como apresentar a Prestação de Contas.
Assim, considerando que o Ministério exigiu a prestação de contas da instituição executora e efetuou a análise dos documentos encaminhados, posicionando-se conclusivamente a respeito dos esclarecimentos, pugna-se por considerar cumprida a determinação do Acórdão para este projeto, por entender suficientes as providências adotadas para atendimento ao comando.
Importa destacar que, complementarmente, ao final, o Parecer Técnico apresentou as seguintes recomendações de melhoria para futuros projetos de PPI: i) a realização de auditorias por pessoal devidamente qualificado com o propósito de identificar o destino dos gastos e o uso duplicado de documentos que acreditem estes gastos, bem como a verificação de possíveis excessos nos gastos; ii) que os projetos em suas 'justificativas' contenham informações qualitativas acompanhadas de informações quantitativas devidamente embasadas em diagnósticos de situação; iii) a correta descrição nas notas fiscais, dos serviços contratados, produtos adquiridos, bem como dos repasses realizados; e iv) que os resultados do projeto sejam claros e mensuráveis.
3. Processo MCTIC 01200.007119/2006-13
Segundos as informações apresentadas, a entidade executora enviou a Prestação de Contas aos técnicos do Ministério. Porém, conforme análise destes, faltou evidenciar por meio de nota fiscal comprobatória a aquisição do principal equipamento do projeto, além de se esclarecer alguns gastos (peça 13, p. 12-16) .
Como resultado da análise a partir da documentação enviada pela entidade executora, qual seja, o Plano de Utilização relativo à execução do Projeto 'Computação Distribuída em Grade', contendo algumas notas, descrição do projeto, com detalhamento e atividades executadas, consoante Parecer Técnico CGPC/SEPIN/MCTI 10/2016, os técnicos envolvidos e o Secretário da Sepin entenderam que a resposta atendeu às informações solicitadas.
Assim, considerando que o Ministério exigiu a prestação de contas da instituição executora e efetuou a análise dos documentos encaminhados, posicionando-se conclusivamente a respeito dos esclarecimentos, pugna-se por considerar cumprida a determinação do Acórdão para este projeto, por entender suficientes as providências adotadas para atendimento ao comando.
Complementarmente, para futuros projetos de PPI, foi recomendado: i) realização de auditorias por pessoal devidamente qualificado com o propósito de identificar o destino dos gastos e o uso duplicado de documentos que acreditem estes gastos, bem como também sejam verificados possíveis excessos nos gastos; ii) que os projetos em suas justificativas contenham informações qualitativas acompanhadas de informações quantitativas devidamente embasadas em diagnósticos de situação; iii) correta descrição nas notas fiscais, dos serviços contratados, produtos adquiridos, bem como dos repasses realizados; iv) mesmo que a empresa tenha contrato de prestação de serviços com a RNP, a empresa deverá informar e separar as notas fiscais dos materiais utilizados para cada evento específico; e iv) que os resultados do projeto sejam claros e mensuráveis.
4. Processo MCTIC 01200.002949/2009-05
A partir das requisições de informações solicitadas pelo GT/2014, a instituição executora apresentou relatório final do projeto, que foi considerado objetivo e contundente, prestou esclarecimentos às informações solicitadas tanto pelo GT/2011 quanto pelo GT/2014 e apresentou extrato bancário e guias de recolhimento que estavam pendentes de comprovação (peça 13, p. 17-20) .
Com base no que foi autuado e no que consta do Parecer Técnico CGME/SEPIN/MCTI 19/2015, os resultados do projeto apoiado com recursos do Programa Prioritário PNM mostraram-se adequados, tendo a sua Prestação de Contas sido entregue e aprovada pelos técnicos envolvidos e pelo Secretário da Sepin.
Assim, considerando que o Ministério exigiu a prestação de contas da instituição executora e efetuou a análise dos documentos encaminhados, posicionando-se conclusivamente a respeito dos esclarecimentos, pugna-se por considerar cumprida a determinação do Acórdão para este projeto, por entender suficientes as providências adotadas para atendimento ao comando.
5. Processo MCTIC 01200.006100/2007-31
A análise inicial realizada pela equipe do MCTI considerou pendente o envio da Prestação de Contas final do projeto, uma vez que havia sido enviada com relatório parcial e com indicativo de existência de recursos residuais não utilizados e de gastos com viagens não esclarecidos (peça 13, p. 21-27) .
A Prestação de Contas com relatório final foi enviada aos técnicos do Ministério, conforme determinação do TCU, assim como se efetuou a devolução do recurso residual não utilizado e a comprovação de despesas.
No caso específico deste projeto prioritário, os técnicos do MCTI realizaram visita técnica com vistas a conhecer e fiscalizar os trabalhos, o que levou os servidores a se manifestarem no sentido de que as informações prestadas pareciam espelhar a realidade do projeto, conforme Parecer Técnico MCTI/SEPIN/CGME 4/2016, e a concluírem que a aplicação dos recursos repassados e os resultados do projetos mostraram-se adequados.
Alguns gastos diferiam dos originalmente previstos. Nada obstante, foram considerados pertinentes pelos técnicos, dado que restou identificado nexo entre estes gastos e o objeto do projeto.
Assim, considerando que o Ministério exigiu a prestação de contas da instituição executora e efetuou a análise dos documentos encaminhados, posicionando-se conclusivamente a respeito dos esclarecimentos, pugna-se por considerar cumprida a determinação do Acórdão para este projeto, por entender suficientes as providências adotadas para atendimento ao comando.
6. Processo MCTIC 01200.001898/2008-13
Tendo em vista que a Prestação de Contas e a comprovação de despesas do projeto haviam sido enviadas apenas parcialmente aos técnicos do Ministério, estes solicitaram o imediato encerramento do projeto bem como o envio de informações finais, tais como comprovantes de movimentação bancária, esclarecimentos sobre gastos e resultados alcançados (peça 13, p. 28-34) .
A análise empreendida pelo Ministério ressaltou que a entidade executora: i) encaminhou a prestação de contas final, os resultados consolidados do projeto, o balanço financeiro, incluindo recebidos, gastos, investimentos e saldo, bem como as contrapartidas consolidadas; ii) apresentou comprovantes de movimentação bancária, demonstrando as contas correntes e os centros de custos contábeis; iii) esclareceu eventuais vínculos entre os projetos da instituição; e iv) explicou os resultados relacionados à capacitação.
Consoante Parecer Técnico CGPC/SEPIN/MCTI 22/2016, concluiu-se que o projeto foi executado conforme os regramentos estabelecidos, tendo sido apresentadas informações, esclarecimentos e a Prestação de Contas.
Importa destacar que o Ministério, em sua análise, informou que não analisou o mérito das notas fiscais nem das planilhas financeiras, por entender que análise desse tipo seria prerrogativa de auditoria, e não da Coordenação.
Nesse ponto, cabe salientar que a explicação apresentada almejou sustentar-se em questões de organização interna. Ocorre que a Sepin, a esse respeito, deveria ter providenciado a análise integral das Prestações de Contas, diretamente ou em colaboração com outra unidade do MCTI.
Nesses termos, se o item monitorado dependesse somente dessa resposta do gestor, seria possível considerar a determinação parcialmente cumprida ou mesmo não cumprida, por entender que os documentos enviados poderiam não ter sido completamente analisados, ensejando, inclusive, o risco de existência de dano ao erário decorrente de aplicação irregular de recursos públicos, com consequente instauração de tomada de contas especial.
No entanto, considerando que a resposta apresentada, como um todo, aponta que o Ministério exigiu a prestação de contas da instituição executora e efetuou a análise dos documentos encaminhados, posicionando-se conclusivamente a respeito dos esclarecimentos, e com base na legislação vigente que dispõe sobre a elaboração de deliberações no âmbito do TCU, a renovação de determinação nos mesmos termos não estaria mais alinhada à Resolução-TCU 315/2020, art. 2º, inc. I, art. 4º, inc. I, e art. 7º, inc. I, uma vez que não constitui 'deliberação de natureza mandamental que impõe ao destinatário a adoção, em prazo fixado, de providências concretas e imediatas com a finalidade de prevenir, corrigir irregularidade, remover seus efeitos ou abster-se de executar atos irregulares'. 
Propõe-se, portanto, dispensar a continuidade do monitoramento da determinação contida no subitem 9.4.1 do Acórdão referente ao projeto em análise, nos termos do previsto no art. 17, § 3º, 'a', da Resolução-TCU 315, de 22 de abril de 2020 e dar ciência da manutenção da irregularidade apontada, conforme art. 2º, inc. II, e art. 9º, inc. I, da Resolução-TCU 315/2020.
Além disso, importa ressaltar o lapso temporal decorrido entre a transferência de recursos financeiros para o projeto (exercício de 2008) e a presente data, ou seja, mesmo que o entendimento desta Secretaria fosse pela não comprovação de que não houve dano ao erário, eventual primeira notificação do responsável pela autoridade administrativa competente ocorreria em um prazo superior a dez anos, o que poderia enquadrar tal situação na hipótese de dispensa para instauração de Tomada de Contas Especial prevista no art. 6º, inciso II, da Instrução Normativa - TCU 71/2012.
7. Processo MCTIC 01200.006031/2005-01
A prestação de contas e os esclarecimentos quanto aos gastos foram exigidos e considerados respondidos pelos técnicos do Ministério, conforme Parecer Técnico CGPC/SEPIN/MCTI 21/2016 (peça 13, p. 35-41) , que afirmou que a entidade atendeu ao solicitado, inclusive ressaltando o produto publicado a partir do desenvolvimento do projeto.
Portanto, consoante referida peça, o projeto foi executado conforme os regramentos estabelecidos à época, e a Softex apresentou informações e esclarecimentos, embora tenha apresentado ressalvas para aspectos de natureza puramente contábil e de auditoria, sob o ponto de vista dos resultados, o que levou a Prestação de Contas a ser considerada aprovada pelos técnicos envolvidos e pelo Secretário da Sepin.
Assim, considerando que o Ministério exigiu a prestação de contas da instituição executora e efetuou a análise dos documentos encaminhados, posicionando-se conclusivamente a respeito dos esclarecimentos, pugna-se por considerar cumprida a determinação do Acórdão para este projeto, por entender suficientes as providências adotadas para atendimento ao comando.
8. Processo MCTIC 01200.002137/2010-95
Assim como para os demais projetos, foram solicitados o envio da Prestação de Contas e o esclarecimento de gastos, com justificativa para diversas despesas identificadas pelos GT/2011 e GT/2014 (peça 13, p. 42-46) .
A entidade executora apresentou as informações solicitadas referentes ao projeto, de modo que a descrição do projeto, o nível de detalhamento e as atividades executadas apresentadas foram consideradas satisfatórias, concorde Parecer Técnico CGPC/SEPIN/MCTI 13/2016.
Assim, considerando que o Ministério exigiu a prestação de contas da instituição executora e efetuou a análise dos documentos encaminhados, se posicionando conclusivamente a respeito dos esclarecimentos, pugna-se por considerar cumprida a determinação do Acórdão para este projeto, por entender suficientes as providências adotadas para atendimento ao comando.
9. Processo MCTIC 01200.000948/2009-18
Inicialmente, foram requeridos esclarecimento e comprovação de diversos gastos do projeto, resultados alcançados durante a sua vigência e envio da Prestação de Contas final (peça 13, p. 47-51) .
A avaliação final, sob a forma do Parecer Técnico CGME/SEPIN/MCTI 18/2015, considerou que, ressalvados aspectos de natureza puramente contábil e de auditoria, os resultados do projeto apoiado com recursos do Programa Prioritário PNM mostraram-se adequados, por considerar que este foi executado conforme os regramentos estabelecidos, tendo sido a Prestação de Contas apresentada e considerada aprovada pelos técnicos envolvidos e pelo Secretário da Sepin.
Assim, considerando que o Ministério exigiu a prestação de contas da instituição executora e efetuou a análise dos documentos encaminhados, posicionando-se conclusivamente a respeito dos esclarecimentos, pugna-se por considerar cumprida a determinação do Acórdão para este projeto, por entender suficientes as providências adotadas para atendimento ao comando.
Subitem 9.4.2 do Acórdão 2172/2012-TCU-Plenário:
Especificamente, a determinação deste subitem do Acórdão exigiu o seguinte do Ministério:
a) obter documentação comprobatória das despesas incorridas (notas fiscais, faturas, recibos etc.) e justificativas quanto às respectivas finalidades;
b) manifestar sobre o nexo entre os gastos e o objeto do projeto; e
c) instaurar tomadas de contas especiais se verificar dano ao erário decorrente de desvio de finalidade ou aplicação irregular dos recursos (art. 8º da Lei 8.443/1992) .
Assim, restringindo-se à abrangência do referido comando, para cada um dos processos constantes do subitem, apresenta-se, a seguir, análise acerca do seu cumprimento.
10. Processo MCTIC 01200.005860/2007-21
Conforme informado pelo MCTI, solicitação encaminhada pelo GT/2014 à entidade executora do PPI requereu a apresentação de justificativas para diversos gastos, acompanhadas de prestação de contas e documentos comprobatórios (peça 13, p. 52-56) .
Tendo a solicitação sido atendida, conforme informado no Parecer Técnico CGPC/SEPIN/MCTI 24/2016, com o envio da Prestação de Contas final, dos comprovantes dos dispêndios incorridos e justificativas, do relatório de execução física e do relatório financeiro, a análise do Ministério, segundo a nota técnica, foi de que o projeto foi executado conforme os regramentos estabelecidos.
Assim, considerando que o Ministério obteve documentação comprobatória das despesas incorridas, com respectivas justificativas por parte da instituição executora, e se manifestou sobre o nexo entre os gastos e o objeto do projeto, se posicionando conclusivamente a respeito dos esclarecimentos, pugna-se por considerar cumprida a determinação do Acórdão para este projeto, por entender suficientes as providências adotadas para atendimento ao comando.
11. Processo MCTIC 01200.002377/2009-56
Segundo Parecer Técnico CGPC/SEPIN/MCTI 23/2016 (peça 13, p. 57-62) , a Prestação de Contas final foi protocolada no Ministério, acompanhada de relatório de execução física e relatório financeiro, dos respectivos documentos comprobatórios acerca dos dispêndios na conciliação bancária, além de documentos contábeis, materiais didáticos, listas de presença, nos quais evidenciava-se a realização do objeto proposto.
Ademais, os técnicos encontraram coerência nas despesas propostas com o objeto do projeto, o que levou à conclusão de que o projeto foi executado conforme os regramentos estabelecidos à época.
Assim, considerando que o Ministério obteve documentação comprobatória das despesas incorridas, com respectivas justificativas por parte da instituição executora, e se manifestou sobre o nexo entre os gastos e o objeto do projeto, se posicionando conclusivamente a respeito dos esclarecimentos, pugna-se por considerar cumprida a determinação do Acórdão para este projeto, por entender suficientes as providências adotadas para atendimento ao comando.
12. Processo MCTIC 01200.004359/2008-28
Preliminarmente, cumpre destacar que, segundo Parecer Técnico CGME/SEPIN/MCTI 2/2016 (peça 13, p. 63-67) , as metas propostas e os indicadores físicos do projeto foram alcançados. Ademais, o relatório da instituição executora informou que o projeto teve seu escopo estendido, o que justificaria o prazo adicional de sete meses utilizados para finalização do projeto inicialmente aprovado com recursos do PPI.
Os comprovantes solicitados pelo GT/2014 foram apresentados, assim como esclarecimentos e informações, incluindo o relatório de atividades executadas.
Os técnicos envolvidos e o Secretário da Sepin entenderam que os resultados do projeto se mostraram adequados, dada a apresentação da Prestação de Contas final e de todos os comprovantes solicitados.
Salientaram, no entanto, que o projeto, sob o ponto de vista técnico, foi aprovado com ressalvas, em função da ampliação do seu escopo (a despeito de assegurarem a pertinência e razoabilidade da medida) com consequente utilização de recursos para despesas não previstas inicialmente no projeto.
Assim, considerando que o Ministério obteve documentação comprobatória das despesas incorridas, com respectivas justificativas por parte da instituição executora, e se manifestou sobre o nexo entre os gastos e o objeto do projeto, posicionando-se conclusivamente a respeito dos esclarecimentos, pugna-se por considerar cumprida a determinação do Acórdão para este projeto, por entender suficientes as providências adotadas para atendimento ao comando.
13. Processo MCTIC 01200.000363/2009-06
Tendo como ponto de partida análises anteriores efetuadas pelos GT/2011 e GT/2014, de forma a mitigar as lacunas informacionais, foram solicitadas informações quanto à execução do projeto e ao envio de comprovação de despesas (peça 13, p. 68-72) .
Em resposta, foram apresentados esclarecimentos, bem como a relação de todos os créditos e débitos financeiros relacionados ao projeto, acompanhados de documentação probatória, e a Prestação de Contas final acompanhada de relatórios de execução físico-financeira.
Portanto, sob o ponto de vista de resultados do projeto e do saneamento das dúvidas processuais, considera-se que a entidade esclareceu todos os questionamentos levantados, motivo pelo qual, consoante Parecer Técnico CGME/SEPIN/MCTI 67/2016, concluiu-se que o projeto foi executado conforme os regramentos vigentes à época, tendo sido apresentadas informações, esclarecimentos e a Prestação de Contas final aprovada.
Assim, considerando que o Ministério obteve documentação comprobatória das despesas incorridas, com respectivas justificativas por parte da instituição executora, e se manifestou sobre o nexo entre os gastos e o objeto do projeto, posicionando-se conclusivamente a respeito dos esclarecimentos, pugna-se por considerar cumprida a determinação do Acórdão para este projeto, por entender suficientes as providências adotadas para atendimento ao comando.
Subitem 9.4.3 do Acórdão 2172/2012-TCU-Plenário:
Especificamente, a determinação deste subitem do Acórdão exigiu o seguinte do Ministério:
a) obter justificativas para apropriação de despesas globais com caráter de taxa de administração;
b) exigir documentação comprobatória das despesas administrativas efetivamente incorridas (notas fiscais, faturas, recibos etc.) ;
c) analisar finalidade e nexo entre os gastos e o objeto do projeto; e
d) instaurar tomadas de contas especiais se verificar dano ao erário decorrente de desvio de finalidade ou aplicação irregular dos recursos (art. 8º da Lei 8.443/1992) .
Assim, restringindo-se à abrangência do referido comando, para cada um dos processos constantes do subitem, apresenta-se, a seguir, análise acerca do seu cumprimento.
14. Processo MCTIC 01200.001029/2010-03
A partir da análise efetuada pelos técnicos que compuseram o GT/2011, foram solicitados esclarecimentos detalhados quanto aos resultados do projeto, ao orçamento de gastos e o envio da Prestação de Contas. Posteriormente, informações e solicitações adicionais foram requeridas pelo GT/2014 (peça 13, p. 73-79) .
Conforme informado no Parecer Técnico CGPC/SEPIN/MCTI 17/2016, os gastos indicados foram justificados com base na apresentação de detalhamento dos valores pagos à equipe técnica do projeto. Foram detalhados os pagamentos totais referentes a cada colaborador do projeto.
Complementarmente, o prestador de contas teceu comentários sobre despesas e taxas administrativas, esclarecendo serem institutos absolutamente distintos. Sem intenção de esgotar o tema, afirmou que taxa administrativa possuía natureza remuneratória oriunda do projeto e permanece vedada na legislação. De outro modo, despesas administrativas são aquelas despesas que surgem da própria execução de convênios, termos de parcerias e outros similares, configurando-se um ônus que a convenente passa a ter em função das demandas oriundas do projeto. Concluiu que, no caso em tela, todas as vezes em que a expressão taxa administrativa fora citada no projeto, deveria ser entendida como despesa administrativa.
Importa destacar que o Ministério, em sua análise, informou que não analisou o mérito das notas fiscais nem das planilhas financeiras, por entender que a Coordenação não teria capacidade de realizar auditoria contábil.
Nesse ponto, cabe salientar que a explicação apresentada almejou sustentar-se em questões de organização interna. Ocorre que a Sepin, a esse respeito, deveria ter providenciado a análise integral das Prestações de Contas, diretamente ou em colaboração com outra unidade do MCTI.
Nesses termos, se o item monitorado dependesse somente dessa resposta do gestor, seria possível considerar a determinação parcialmente cumprida ou mesmo não cumprida, por entender que os documentos enviados poderiam não ter sido completamente analisados, ensejando, inclusive, o risco de existência de dano ao erário decorrente de aplicação irregular de recursos públicos, com consequente instauração de tomada de contas especial.
No entanto, considerando que a resposta apresentada, como um todo, aponta que o Ministério obteve justificativas para apropriação de despesas globais com caráter de taxa de administração, exigiu documentação probatória das despesas administrativas efetivamente incorridas e se manifestou sobre a finalidade e o nexo entre os gastos e o objeto do projeto, e com base na legislação vigente que dispõe sobre a elaboração de deliberações no âmbito do TCU, a renovação de determinação nos mesmos termos não estaria mais alinhada à Resolução-TCU 315/2020, art. 2º, inc. I, art. 4º, inc. I, e art. 7º, inc. I, uma vez que não constitui 'deliberação de natureza mandamental que impõe ao destinatário a adoção, em prazo fixado, de providências concretas e imediatas com a finalidade de prevenir, corrigir irregularidade, remover seus efeitos ou abster-se de executar atos irregulares'.
Propõe-se, portanto, dispensar a continuidade do monitoramento da determinação contida no subitem 9.4.3 do Acórdão referente ao projeto em análise, nos termos do previsto no art. 17, § 3º, 'a', da Resolução TCU 315, de 22 de abril de 2020 e dar ciência da manutenção da irregularidade apontada, conforme art. 2º, inc. II, e art. 9º, inc. I, da Resolução-TCU 315/2020.
15. Processo MCTIC 01200.003129/2007-61
A Softex encaminhou a Prestação de Contas final ao Ministério, disponibilizando cópia da documentação probatória das despesas e do nexo dos gastos com o projeto, assim como esclarecimentos a todos os questionamentos emanados pelo GT/2014 e sobre as despesas de manutenção e infraestrutura da entidade relacionadas com a gestão e execução das ações planejadas para execução do projeto (peça 13, p. 80-86) .
A análise empreendida pelo MCTI, cujos resultados foram consolidados no Parecer Técnico CGPC/SEPIN/MCTI 20/2016, focou nas questões de saneamento processual que foram solicitadas, ou seja, não se caracterizou como análise completa e pormenorizada do projeto, mas somente do atendimento dessas questões, e observou que o projeto disponibilizou publicações impressas e no site da Softex. Assim, sobre os aspectos analisados, o Ministério entendeu que a Softex atendeu ao solicitado, realizou a publicação resultante da metodologia pesquisada, desenvolvida e aplicada e, portanto, o processo poderia ter andamento no caminho para seu encerramento.
Importante ressaltar sugestão construtiva apresentada no referido Parecer Técnico (peça 13, p. 85) , a seguir transcrita:
O que chama atenção é a questão de nomenclatura na prestação de contas que poderia ser melhor padronizada para que o analista tenha um melhor entendimento. Neste sentido, sugere-se que novos projetos tenham um trabalho inicial que é a criação de uma taxonomia de itens de prestação de contas (na forma de um plano de contas gerenciais) , o que virá a facilitar o entendimento não só da prestação de contas, bem como do desenvolvimento do projeto. Isto também facilitará comparações entre o desempenho na execução dos projetos.
Assim, considerando que o Ministério obteve justificativas para apropriação de despesas globais com caráter de taxa de administração, exigiu documentação probatória das despesas administrativas efetivamente incorridas e se manifestou sobre a finalidade e o nexo entre os gastos e o objeto do projeto, posicionando-se conclusivamente a respeito dos esclarecimentos, pugna-se por considerar cumprida a determinação do Acórdão para este projeto, por entender suficientes as providências adotadas para atendimento ao comando.
16. Processo MCTIC 01200.004009/2006-08
Tendo em vista as situações levantadas no trabalho empreendido pelo GT/2011, e as solicitações requeridas pelo GT/2014, a Softex respondeu a todos os questionamentos conforme consta do Parecer Técnico CGPC/SEPIN/MCTI 19/2016. Cada item questionado foi analisado individualmente e aqueles em que ainda careciam de complementação foram objeto de questionamentos adicionais, que também foram atendidos (peça 13, p. 87-108) .
No que tange à imputação de despesas com caráter de taxa de administração, a entidade apresentou o mesmo entendimento exposto a respeito da diferença entre taxa de administração e despesas administrativas, enfatizando que, com isso, teria detalhado a diferença dos conceitos e esclarecido que o conceito utilizado no projeto foi o de despesas administrativas.
Com relação à prestação de contas, entenderam os técnicos que o financiamento de fato foi utilizado para a realização do projeto, a despeito da dificuldade imposta pela Softex por ter-se valido de modelos diferentes (um mais recente) para prestação de contas parcial e final, ressaltando que a readequação das metas e o novo cronograma e orçamento foram aprovados pelo MCTI à época.
Com relação às comprovações de gastos, o órgão entendeu que todas as solicitações e justificativas foram atendidas, inclusive com apresentação de evidências do cumprimento das metas impostas pelo projeto.
Assim, considerando que o Ministério obteve justificativas para apropriação de despesas globais com caráter de taxa de administração, exigiu documentação probatória das despesas administrativas efetivamente incorridas e se manifestou sobre a finalidade e o nexo entre os gastos e o objeto do projeto, posicionando-se conclusivamente a respeito dos esclarecimentos, pugna-se por considerar cumprida a determinação do Acórdão para este projeto, por entender suficientes as providências adotadas para atendimento ao comando.
17. Processo MCTIC 01200.004675/2007-19
Primeiramente, por meio do Parecer Técnico CGPC/SEPIN/MCTI 14/2016 (peça 13, p. 109-114) , a unidade técnica do Ministério delineou que as análises realizadas e os pareceres emanados pelos servidores da secretaria são, em sua grande maioria, análises técnicas a respeito da aplicação dos recursos nos objetos dos programas e da qualidade dos produtos entregues, não se confundindo, portanto, com auditoria contábil, o que demandaria treinamento e alterações nas atribuições funcionais da carreira.
Ademais, ressaltou que as informações referentes ao projeto analisado no presente item também constavam dos processos 01200.004098/2003, 01200.004099/2003, 01200.002614/2005, 01200.001512/2006 e 01200.001899/2008, e que esse grande número de processos internos referentes ao mesmo tema dificultava sobremaneira o trabalho de avaliação, principalmente em questões como os gastos cruzados entre programas/projetos e o mecanismo de utilização da 'taxa de administração' por cada projeto (questões levantadas pelo Acórdão) . Especificamente sobre a 'taxa de administração', entendendo que os projetos só poderiam ser executados se dispusessem de uma estrutura montada para tal e considerando que essa estrutura não poderia ser mantida sem que os custos fossem rateados entre os projetos, salientou que as novas diretrizes de trabalho da Sepin buscavam evitar problemas como os apontados no presente trabalho que resultou no Acórdão ora monitorado, dando encaminhamento correto aos documentos recebidos e gerados.
Sobre essas questões, cabe salientar que a explicação apresentada almejou sustentar-se em questões de organização interna, endereçadas conforme a discricionariedade da Administração. Ocorre que a Sepin, sendo a destinatária da determinação do Acórdão, não cabe valer-se da justificativa de não dispor de condição suficiente para proceder à análise contábil dos projetos. Deveria, portanto, ter providenciado a análise integral das Prestações de Contas, diretamente ou em colaboração com outra unidade do MCTI, sob risco, se não o fizer, de não cumprir com a sua responsabilidade regimental.
No que toca aos resultados, considerou o programa exitoso, por conseguir demonstrar, por meio dos resultados alcançados e das análises realizadas e publicadas, a sua importância para o desenvolvimento da política nacional de apoio ao setor de software e serviços de TI.
Assim, com base nos argumentos trazidos aos autos, seria possível considerar a determinação parcialmente cumprida ou mesmo não cumprida, por entender que os documentos enviados poderiam não ter sido completamente analisados, ensejando, inclusive, o risco de existência de dano ao erário decorrente de aplicação irregular de recursos públicos, com consequente instauração de tomada de contas especial.
No entanto, considerando que a resposta apresentada, de algum modo, aponta que o Ministério obteve justificativas para apropriação de despesas globais com caráter de taxa de administração, exigiu documentação probatória das despesas administrativas efetivamente incorridas e se manifestou sobre a finalidade e o nexo entre os gastos e o objeto do projeto, e com base na legislação vigente que dispõe sobre a elaboração de deliberações no âmbito do TCU, a renovação de determinação nos mesmos termos não estaria mais alinhada à Resolução-TCU 315/2020, art. 2º, inc. I, art. 4º, inc. I, e art. 7º, inc. I, uma vez que não constitui 'deliberação de natureza mandamental que impõe ao destinatário a adoção, em prazo fixado, de providências concretas e imediatas com a finalidade de prevenir, corrigir irregularidade, remover seus efeitos ou abster-se de executar atos irregulares'.
Propõe-se, portanto, dispensar a continuidade do monitoramento da determinação contida no subitem 9.4.3 do Acórdão referente ao projeto em análise, nos termos do previsto no art. 17, § 3º, 'a', da Resolução TCU 315, de 22 de abril de 2020 e dar ciência da manutenção da irregularidade apontada, conforme art. 2º, inc. II, e art. 9º, inc. I, da Resolução-TCU 315/2020.
18. Processo MCTIC 01200.001512/2006-01
O processo constante do presente item se insere no grupo de processos referidos no item anterior (parágrafo 103) que tratam do mesmo tema.
Segundo Parecer Técnico CGPC/SEPIN/MCTI 11/2016 (peça 13, p. 115-119) , a publicação da Portaria MCTI 422/2013 traz novas regras para apresentação, análise, aprovação, liberação dos recursos, acompanhamento, fiscalização e prestação de contas dos recursos aplicados no âmbito dos PPIs, norteando o trabalho de acompanhamento a ser realizado pela Sepin (atual Sempi) e impondo obrigações mais transparentes às entidades executoras, principalmente nos procedimentos de uso dos recursos e prestação de contas dos projetos prioritários.
Entretanto, essa portaria é posterior à realização do projeto em análise. Haja vista suas determinações não poderem retroagir para abarcar a prestação de contas do presente PPI, é necessário considerar o contexto da época de realização dos projetos e as determinações vigentes à época.
Assim, considerando que o presente processo se insere no grupo de processos referidos no item anterior (parágrafo 103) , vale a mesma proposta de encaminhamento, qual seja, dispensar a continuidade do monitoramento da determinação contida no subitem 9.4.3 do Acórdão referente ao projeto em análise, nos termos do previsto no art. 17, § 3º, 'a', da Resolução TCU 315, de 22 de abril de 2020 e dar ciência, conforme art. 2º, inc. II, e art. 9º, inc. I, da Resolução-TCU 315/2020, uma vez que esta não constitui 'deliberação de natureza mandamental que impõe ao destinatário a adoção, em prazo fixado, de providências concretas e imediatas com a finalidade de prevenir, corrigir irregularidade, remover seus efeitos ou abster-se de executar atos irregulares'.
Subitem 9.4.4 do Acórdão 2172/2012-TCU-Plenário:
Especificamente, a determinação deste subitem do Acórdão exigiu o seguinte do Ministério:
a) obter justificativas para apropriação de despesas fixas da entidade aos custos do projeto;
b) exigir documentação comprobatória das despesas incorridas (notas fiscais, faturas, recibos etc.) ;
c) analisar finalidade e nexo entre os gastos e o objeto do projeto; e
d) instaurar tomadas de contas especiais se verificar dano ao erário decorrente de desvio de finalidade ou aplicação irregular dos recursos (art. 8º da Lei 8.443/1992) .
Assim, restringindo-se à abrangência do referido comando, para o processo constante do subitem, apresenta-se, a seguir, análise acerca do seu cumprimento.
19. Processo MCTIC 01200.001898/2008-13
Como o presente processo também foi alvo de determinação do item 9.4.1 do Acórdão 2172/2012-TCU-Plenário (parágrafos 50 a 58 desta instrução) , nesse item serão abordadas apenas as questões não discutidas na oportunidade anterior.
Conforme mencionado anteriormente nesta instrução, no tocante aos gastos denominados como 'taxa administrativa' pelo trabalho que originou o Acórdão, a Softex informou que estes eram todos custos necessários à gestão e ao funcionamento do projeto com vistas a amparar os custos operacionais e que a distinção entre os gastos de gestão e os relacionados às atividades finalísticas do projeto constavam dos demonstrativos contábeis encaminhados com a Prestação de Contas final (peça 13, p. 28-34) .
Os técnicos do MCTI, consoante registrado no Parecer Técnico CGPC/SEPIN/MCTI 22/2016 (peça 13, p. 28-34) , entenderam que estas despesas de manutenção e infraestrutura da Softex subsidiaram a permanência de seus profissionais que estavam dedicados ao projeto, garantindo, assim, a gestão e a execução das ações planejadas.
Assim, considerando que o Ministério obteve justificativas para apropriação de despesas fixas da entidade aos custos do projeto, exigiu documentação probatória das despesas incorridas e se manifestou sobre a finalidade e o nexo entre os gastos e o objeto do projeto, posicionando-se conclusivamente a respeito dos esclarecimentos, pugna-se por considerar cumprida a determinação do Acórdão para este projeto, por entender suficientes as providências adotadas para atendimento ao comando.
Subitem 9.4.5 do Acórdão 2172/2012-TCU-Plenário:
Especificamente, a determinação deste subitem do Acórdão exigiu o seguinte do Ministério:
a) exigir documentação comprobatória das despesas incorridas com pagamento de pessoal;
b) obter justificativas quanto ao nexo entre o trabalho de cada colaborador e o objeto do respectivo projeto;
c) proceder, em seguida, à análise da finalidade e do nexo entre as funções dos colaboradores e o objeto dos projetos, atentando para a simultaneidade de pagamentos às mesmas pessoas em mais de um projeto no mesmo exercício; e
d) instaurar tomadas de contas especiais se verificar dano ao erário decorrente de desvio de finalidade ou aplicação irregular dos recursos (art. 8º da Lei 8.443/1992) .
Assim, restringindo-se à abrangência do referido comando, para cada um dos processos constantes do subitem, apresenta-se, a seguir, análise acerca do seu cumprimento.
20. Processo MCTIC 01200.001899/2008-50
Da análise efetuada pelo GT/2011, apontou-se que a maioria dos gastos não estavam comprovados por meio de notas fiscais ou similares, em especial, os de pessoal.
O GT/2014 solicitou o encaminhamento das notas fiscais e comprovantes de pagamento de pessoal, com apresentação do nexo dos gastos com as atividades do projeto.
Assim como na resposta ao comando do subitem 9.4.3 do Acórdão 2172/2012-TCU-Plenário, Processo MCTIC 01200.004675/2007-19 (parágrafos 103 a 109 desta instrução) , o gestor ressaltou que as informações referentes ao projeto analisado no presente item também constavam dos processos 01200.004098/2003, 01200.004099/2003, 01200.002614/2005 e 01200.001512/2006, e que esse grande número de processos internos referentes ao mesmo tema dificultava sobremaneira o trabalho de avaliação, como nas questões envolvendo gastos cruzados entre programas/projetos.
Ademais, o gestor informou, reiterando a falta de experiência e formação do corpo técnico em atividades de análise contábil, que a dificuldade em auditar contabilmente os recursos aportados interferem na análise da prestação de contas, gerando limitações, por exemplo, para a análise do uso cruzado de recursos entre os projetos e das inconsistências contábeis entre os comprovantes.
A esse respeito, a Sepin, sendo a destinatária da determinação do Acórdão, não deve valer-se da justificativa de não dispor de condição suficiente para proceder à análise contábil dos projetos. Deveria, portanto, ter providenciado a análise integral das Prestações de Contas, diretamente ou em colaboração com outra unidade do MCTI, sob risco, se não o fizer, de não cumprir com a sua responsabilidade regimental.
Desse modo, a despeito de o programa ter sido considerado exitoso pelos técnicos da Sepin em função dos resultados alcançados, seria possível considerar a determinação parcialmente cumprida ou mesmo não cumprida, por entender que os documentos enviados poderiam não ter sido completamente analisados, ensejando, inclusive, o risco de existência de dano ao erário decorrente de aplicação irregular de recursos públicos, com consequente instauração de tomada de contas especial.
No entanto, considerando que, de algum modo, o Ministério obteve documentação probatória das despesas incorridas com pagamento de pessoal, obteve justificativas quanto ao nexo entre o trabalho de cada colaborador e o objeto do projeto e se manifestou sobre a finalidade e o nexo entre as funções dos colaboradores e o objeto do projeto, e com base na legislação vigente que dispõe sobre a elaboração de deliberações no âmbito do TCU, a renovação de determinação nos mesmos termos não estaria mais alinhada à Resolução-TCU 315/2020, art. 2º, inc. I, art. 4º, inc. I, e art. 7º, inc. I, uma vez que não constitui 'deliberação de natureza mandamental que impõe ao destinatário a adoção, em prazo fixado, de providências concretas e imediatas com a finalidade de prevenir, corrigir irregularidade, remover seus efeitos ou abster-se de executar atos irregulares'.
Propõe-se, por oportuno, dispensar a continuidade do monitoramento da determinação contida no subitem 9.4.3 do Acórdão referente ao projeto em análise, nos termos do previsto no art. 17, § 3º, 'a', da Resolução TCU 315, de 22 de abril de 2020 e dar ciência da manutenção da irregularidade apontada, conforme art. 2º, inc. II, e art. 9º, inc. I, da Resolução-TCU 315/2020.
21. Processo MCTIC 01200.001031/2010-74
No âmbito dos trabalhos realizados pelo GT/2014, foram solicitadas justificativas para os gastos com pessoal por parte da Softex.
Encaminhada a resposta em atendimento à solicitação do GT/2014, concernentes à determinação do TCU, verificou-se que a descrição do projeto em questão, o nível de detalhamento e as atividades executadas restaram detalhadas, motivo pelo qual, por meio do Parecer Técnico CGPC/SEPIN/MCTI 12/2016 (peça 13, p. 126-131) , concluiu-se que o projeto ora analisado fora executado conforme os regramentos estabelecidos à época da sua realização, tendo sido apresentadas informações, esclarecimentos e a Prestação de Contas final sido aprovada pelos técnicos envolvidos e pelo Secretário da Sepin.
Adicionalmente, foram expostas as seguintes recomendações visando a melhoria na gestão de futuros projetos de PPI (peça 13, p. 131) :
A realização de auditorias deva ser realizada por pessoal devidamente qualificado com o propósito de identificar o destino dos gastos e o uso duplicado de documentos que acreditem estes gastos. Que também sejam verificados possíveis excessos nos gastos;
Que os projetos em suas 'justificativas' contenham informações qualitativas acompanhadas de informações quantitativas devidamente embasadas em diagnósticos de situação;
A correta descrição nas notas fiscais, dos serviços contratados, produtos adquiridos, bem como dos profissionais contratados e serviços prestados;
Mesmo que a empresa tenha contrato de prestação de serviços com a RNP, a empresa deverá informar e separar as notas fiscais dos materiais utilizados para cada evento específico;
Que os resultados do projeto sejam claros e mensuráveis.
Assim, considerando que o Ministério obteve documentação probatória das despesas incorridas com pagamento de pessoal, obteve justificativas quanto ao nexo entre o trabalho de cada colaborador e o objeto do projeto e se manifestou sobre a finalidade e o nexo entre as funções dos colaboradores e o objeto do projeto, posicionando-se conclusivamente a respeito dos esclarecimentos, pugna-se por considerar cumprida a determinação do Acórdão para este projeto, por entender suficientes as providências adotadas para atendimento ao comando.
22. Processo MCTIC 01200.001029/2010-03
Uma vez que o presente processo também foi alvo de determinação do item 9.4.3 do Acórdão 2172/2012-TCU-Plenário (análise encontra-se nos parágrafos 86 a 93 desta instrução) , nesse item serão abordadas apenas as questões não discutidas na oportunidade anterior.
O MCTI, por meio do Parecer Técnico CGPC/SEPIN/MCTI 17/2016 (peça 13, p. 73-79) , informou que a Softex justificou os gastos realizados, apresentando o detalhamento dos valores pagos à equipe técnica do projeto. Além disso, os pagamentos totais referentes a cada colaborador do projeto foram detalhados pela entidade executora.
Complementarmente, o prestador de contas teceu comentários sobre despesas e taxas administrativas, esclarecendo serem institutos absolutamente distintos. Sem intenção de esgotar o tema, afirmou que taxa administrativa possui natureza remuneratória oriunda do projeto e permanece vedada na legislação. De outro modo, despesas administrativas são aquelas despesas que surgem da própria execução de convênios, termos de parcerias e outros similares, configurando-se um ônus que a convenente passa a ter em função das demandas oriundas do projeto. Concluiu que, no caso em tela, todas as vezes em que foram citadas no projeto, deve-se entender que não se trata de taxa administrativa e sim, despesa administrativa.
Assim, considerando que o Ministério obteve documentação probatória das despesas incorridas com pagamento de pessoal, obteve justificativas quanto ao nexo entre o trabalho de cada colaborador e o objeto do projeto e se manifestou sobre a finalidade e o nexo entre as funções dos colaboradores e o objeto do projeto, posicionando-se conclusivamente a respeito dos esclarecimentos, pugna-se por considerar cumprida a determinação do Acórdão para este projeto, por entender suficientes as providências adotadas para atendimento ao comando.
Subitem 9.4.6 do Acórdão 2172/2012-TCU-Plenário:
Especificamente, a determinação deste subitem do Acórdão exigiu o seguinte do Ministério:
a) obter justificativas para apropriação de despesas globais com caráter de taxa de administração;
b) exigir documentação comprobatória das despesas administrativas efetivamente incorridas (notas fiscais, faturas, recibos etc.) ;
c) proceder, em seguida, à análise da finalidade e do nexo entre os gastos e o objeto do projeto; e
d) instaurar tomadas de contas especiais se verificar dano ao erário decorrente de desvio de finalidade ou aplicação irregular dos recursos (art. 8º da Lei 8.443/1992) .
Assim, restringindo-se à abrangência do referido comando, para o processo constante do subitem, apresenta-se, a seguir, análise acerca do seu cumprimento.
23. Processo MCTIC 01200.001899/2008-50
Este processo também foi alvo de determinação do item 9.4.5 do Acórdão 2172/2012-TCU-Plenário, cuja análise encontra-se nos parágrafos 122 a 129 desta instrução. Portanto, nesse item serão abordadas apenas as questões não discutidas na oportunidade anterior.
Quanto à denominada 'taxa de administração', a justificativa apresentada aludia pela legalidade, por entender que esta visava a cobrir custos para se manter o funcionamento de uma organização sem fins lucrativos, portanto razoável que o custeio da estrutura fosse rateado entre os projetos (peça 13, p. 120-125) .
O Ministério, consoante Parecer Técnico CGPC/SEPIN/MCTI 18/2016, entendeu que estas despesas de manutenção e infraestrutura da Softex subsidiaram a entidade na manutenção de seus profissionais cujas ações foram dedicadas ao projeto, garantindo assim a gestão e a execução das ações planejadas. Destacou também que as novas diretrizes de trabalho da Sepin, definidas com a publicação da Portaria MCTI 422/2013, buscam evitar futuros problemas similares aos apontados no presente Acórdão, melhorando o encaminhamento dos documentos recebidos/gerados e permitindo maior controle e transparência sobre os dados da prestação de contas.
Assim, considerando que o Ministério obteve justificativas para apropriação de despesas globais com caráter de taxa de administração, exigiu documentação comprobatória das despesas administrativas efetivamente incorridas e se manifestou quanto ao nexo entre os gastos e o objeto do projeto, posicionando-se conclusivamente a respeito dos esclarecimentos, pugna-se por considerar cumprida a determinação do Acórdão para este projeto, por entender suficientes as providências adotadas para atendimento ao comando.
Subitem 9.4.7 do Acórdão 2172/2012-TCU-Plenário:
Especificamente, a determinação deste subitem do Acórdão exigiu o seguinte do Ministério:
a) obter justificativas para a cobrança de sucessivas taxas de administração pelas entidades intermediadoras;
b) exigir documentação comprobatória das despesas administrativas efetivamente incorridas (notas fiscais, faturas, recibos etc.) ;
c) proceder, em seguida, à análise da finalidade e do nexo entre os gastos e o objeto do projeto;
d) calcular o montante total pago a título de taxa de administração e congêneres pelas subcontratações; e
e) instaurar tomadas de contas especiais se verificar dano ao erário decorrente de desvio de finalidade ou aplicação irregular dos recursos (art. 8º da Lei 8.443/1992) .
Assim, restringindo-se à abrangência do referido comando, para cada um dos processos constantes do subitem, apresenta-se, a seguir, análise acerca do seu cumprimento.
24. Processos MCTIC 01200.006736/2006-00, 01200.004932/2007-12 e 01200.003378/2009-18
Considerando a existência apontada pelo TCU de um número excessivo de contínuas cobranças de 'taxas de administração', requereu-se à entidade executora documentação comprobatória dos gastos incorridos (processo MCTIC 01200.006736/2006-00, peça 13, p. 132-136, processo MCTIC 01200.004932/2007-12, peça 13, p. 137-141, processo MCTIC 01200.003378/2009-18, peça 13, p. 142-146) .
Assim como em outros PPIs, foram apresentados comentários sobre despesas e taxas administrativas pelo prestador de contas, esclarecendo serem institutos absolutamente distintos, nos mesmos termos dos registros anteriores desta instrução, de modo que, no caso em tela, todas as vezes em que a expressão 'taxa administrativa' havia sido citada nos projetos, deveria ser entendida como despesa administrativa.
A Softex destacou ainda que à época dos projetos, a orientação era nominar 'despesas administrativas' como 'despesas não reembolsáveis' e que a taxa administrativa, que na verdade se referia a despesas administrativas, correspondia a 2,41% do valor total do projeto.
Além da explanação anterior, foi apresentado relatório de auditoria em que se demonstrou análise das movimentações bancárias e dos gastos referentes ao objeto do projeto.
Face ao exposto, os técnicos envolvidos concluíram, consoante Pareceres Técnicos CGPC/SEPIN/MCTI 26/2016 (peça 13, p. 132-136) , CGPC/SEPIN/MCTI s/n (peça 13, p. 137-141) e CGPC/SEPIN/MCTI 25/2016 (peça 13, p. 142-146) , que os projetos foram executados conforme os regramentos estabelecidos.
Assim, considerando que o Ministério obteve justificativas para a cobrança de sucessivas taxas de administração, exigiu documentação probatória das despesas administrativas efetivamente incorridas, se manifestou quanto ao nexo entre os gastos e o objeto do projeto e sobre o montante total pago a título de taxa de administração e congêneres, posicionando-se conclusivamente a respeito dos esclarecimentos, pugna-se por considerar cumprida a determinação do Acórdão para estes projetos, por entender suficientes as providências adotadas para atendimento ao comando.
CONCLUSÃO
O presente processo de Monitoramento analisou o cumprimento das determinações proferidas no Acórdão 2172/2012-TCU-Plenário-Ministro Augusto Sherman (TC Processo 011.684/2011-9) , que se ocupou de examinar a carência normativa em relação aos procedimentos envolvidos para o repasse dos recursos captados mediante renúncia de receitas da Lei de Informática, especialmente os de concessão, acompanhamento e prestação de contas da gestão dos recursos destinados aos PPIs, captados por meio da Facti.
Analisada a documentação probatória acostada aos autos, verificou-se que o Ministério da Ciência, Tecnologia e Inovações - MCTI cumpriu as determinações constantes dos itens 9.2, subitens 9.2.1 a 9.2.4, e 9.4, subitens 9.4.1 a 9.4.7, do Acórdão 2172/2012-TCU-Plenário conforme a seguir, em consonância com o item 54 da Portaria-Segecex 27/2009:
Tabela 3 - Grau de atendimento das deliberações do Acórdão 2172/2012-TCU-Plenário - MCTI
	Deliberação
	Cumprida ou Implementada
	Em cumprimento ou Em implementação
	Parcialmente cumprida ou Parcialmente implementada
	Não cumprida ou Não implementada
	Não aplicável

	9.2.1
	x
	-
	-
	-
	-

	9.2.2
	x
	-
	-
	-
	-

	9.2.3
	x
	-
	-
	-
	-

	9.2.4
	x
	-
	-
	-
	-

	Quantidade
	4
	-
	-
	-
	-

	Percentual
	100%
	-
	-
	-
	-

Fonte: TC Processo 013.549/2015-4
Tabela 4 - Grau de atendimento das deliberações do Acórdão 2172/2012-TCU-Plenário - Sepin/MCTI
	Deliberação
	Cumprida ou Implementada
	Em cumprimento ou Em implementação
	Parcialmente cumprida ou Parcialmente implementada
	Não cumprida ou Não implementada
	Não aplicável

	9.4.1
	-
	-
	x
	-
	-

	9.4.2
	x
	-
	-
	-
	-

	9.4.3
	-
	-
	x
	-
	-

	9.4.4
	x
	-
	-
	-
	-

	9.4.5
	-
	-
	x
	-
	-

	9.4.6
	x
	-
	-
	-
	-

	9.4.7
	x
	-
	-
	-
	-

	Quantidade
	4
	-
	3
	-
	-

	Percentual
	57%
	-
	43%
	-
	-

Fonte: TC Processo 013.549/2015-4
Especificamente sobre determinações parcialmente cumpridas (subitens 9.4.1, 9.4.3 e 9.4.5) , com base na legislação vigente que dispõe sobre a elaboração de deliberações no âmbito do TCU, a renovação das determinações nos mesmos termos não estaria mais alinhada à Resolução-TCU 315/2020, art. 2º, inc. I, art. 4º, inc. I, e art. 7º, inc. I, uma vez que não constitui 'deliberação de natureza mandamental que impõe ao destinatário a adoção, em prazo fixado, de providências concretas e imediatas com a finalidade de prevenir, corrigir irregularidade, remover seus efeitos ou abster-se de executar atos irregulares'.
Propõe-se, portanto, dispensar a continuidade do monitoramento das determinações parcialmente cumpridas do Acórdão, nos termos do previsto no art. 17, § 3º, 'a', da Resolução TCU 315, de 22 de abril de 2020 e dar ciência da manutenção da irregularidade apontada, conforme art. 2º, inc. II, e art. 9º, inc. I, da Resolução-TCU 315/2020.
PROPOSTA DE ENCAMINHAMENTO
Ante o exposto, submetem-se os autos à consideração superior, propondo:
a) considerar cumpridas as determinações dos subitens 9.2.1 a 9.2.4, 9.4.2, 9.4.4, 9.4.6 e 9.4.7, do Acórdão 2172/2012-TCU-Plenário-Ministro Augusto Sherman;
b) dispensar o monitoramento das determinações contidas nos subitens 9.4.1, 9.4.3 e 9.4.5 do Acórdão 2172/2012-TCU-Plenário-Ministro Augusto Sherman, nos termos do art. 17, § 3º, 'a', da Resolução-TCU 315/2020;
c) dar ciência ao Ministério da Ciência, Tecnologia e Inovações (MCTI) , com fundamento no art. 2º, inc. II, e art. 9º, inc. I, da Resolução-TCU 315/2020, da necessidade de se providenciar a análise integral das Prestações de Contas dos Programas e Projetos Prioritários da área de Informática (PPI) , captados por meio da Facti, diretamente ou em colaboração com outra unidade do MCTI, em cumprimento à legislação federal de convênios, notadamente o Decreto 6.170/2007 e a Portaria Interministerial 507/2011, de modo a serem adotadas medidas de prevenção à ocorrência de dano ao erário decorrente de aplicação irregular de recursos públicos, não cabendo valer-se de justificativa de não dispor de condição suficiente para proceder à análise contábil dos projetos;  
d) encaminhar cópia  do Acórdão que vier a ser proferido ao Ministério da Ciência, Tecnologia e Inovações (MCTI) , informando-lhe que seu conteúdo pode ser consultado no endereço www.tcu.gov.br/acordaos e que o inteiro teor dos acórdãos, incluindo os relatórios e os votos, pode ser obtido no dia seguinte ao de sua oficialização;
e) apensar os autos, após comunicações e demais ações processuais, ao processo de origem, TC Processo 011.684/2011-9, nos termos do inciso II do art. 5º e do item 64.2 da Portaria-Segecex 27/2009."
É o relatório.

não há.

Não atuou.

MONITORAMENTO DO ACÓRDÃO 2172/2012-PLENÁRIO. CONVÊNIO RELATIVO AOS PROGRAMAS E PROJETOS PRIORITÁRIOS DA ÁREA DE INFORMÁTICA (PPI) CELEBRADO COM A ENTIDADE FACTI. CUMPRIMENTO PARCIAL DAS MEDIDAS DETERMINADAS. OUTRAS DETERMINAÇÕES EM CUMPRIMENTO PARCIAL. CONTINUIDADE DO MONITORAMENTO DISPENSÁVEL. ATINGIMENTO DOS OBJETIVOS. CIÊNCIA. APENSAMENTO.

MONITORAMENTO (MON)

Secretaria de Controle Externo do Desenvolvimento Econômico -(SecexDesenvolvimento).

Em exame o Monitoramento do cumprimento das medidas determinadas por meio do Acórdão 2172/2012-TCU-Plenário, prolatado em processo de Representação formulada pela então 6ª Secex em face de supostas irregularidades verificadas no curso da fiscalização empreendida na movimentação financeira do Convênio-PPI 01.0001.00/2007, celebrado à época entre o Ministério da Ciência, Tecnologia e Inovação (MCTI) e a Fundação de Apoio à Capacitação em Tecnologia da Informação (Facti) para o aporte de recursos financeiros decorrentes de contrapartida de renúncia fiscal.
2.	A Representação foi autuada sob o Processo Processo 011.684/2011-9 com vistas à apuração da ausência de utilização de instrumentos normativos relativos aos procedimentos de concessão, acompanhamento e prestação de contas da gestão dos recursos destinados aos Programas e Projetos Prioritários da área de Informática (PPIs) , especialmente, daqueles captados por meio da instituição Facti.
3.	Por meio do Acórdão 2172/2012-TCU-Plenário, a Representação foi considerada procedente, vindo o Tribunal a expedir as seguintes determinações:
"9.2. determinar ao Ministério da Ciência, Tecnologia e Inovação que, considerando o disposto no art. 47 do Decreto 5.906/2006 e de modo a suprir as lacunas existentes na regulamentação das transferências de recursos a entidades executoras dos Programas e Projetos Prioritários da área de Informática (PPIs) , adote as providencias necessárias no sentido de definir, em normativo específico, procedimentos a serem observados para a concessão e liberação de recursos às entidades executoras, o acompanhamento, a fiscalização e a apresentação de prestações de contas, bem assim, a formalização de compromisso pelas partes envolvidas, inclusive quanto aos eventuais resultados esperados, contendo, no mínimo, disposições relativas à (ao) :
9.2.1. celebração de instrumento jurídico de compromisso entre as partes, fixando a responsabilidade pelo desenvolvimento das ações relacionadas aos Programas e Projetos Prioritários e as diretrizes necessárias à sua execução em conformidade com os instrumentos legais e normativos que os regem;
9.2.2. compromisso de manutenção dos recursos aportados para a execução dos PPIs em uma conta bancária específica que permita a verificação das origens e aplicações de recursos e o estabelecimento do nexo de causalidade entre essas;
9.2.3. necessidade de que os demonstrativos das aplicações realizadas com os recursos recebidos venham acompanhados por extratos bancários e que tais aplicações sejam suportadas por comprovantes de despesas como notas fiscais, recibos e bilhetes de viagem, entre outros;
9.2.4. descrição, com nível de detalhamento adequado, das atividades realizadas, seja previamente nos planos de trabalho ou utilização, seja posteriormente, quando da apresentação de demonstrativos e prestações de contas;
 (...) 
9.4. determinar à Secretaria de Política de Informática do Ministério da Ciência, Tecnologia e Inovação - Sepin/MCTI, que:
9.4.1. promova, se ainda não o fez, as medidas saneadoras no sentido de exigir a prestação de contas das instituições executoras que se encontram omissas em fazê-lo em relação aos projetos contidos nos Processos-MCT 01200.002136/2010-41, 01200.002413/2007-10, 01200.007119/2006-13, 01200.002949/2009-05, 01200.006100/2007-31, 01200.001898/2008-13, 01200.006031/2005-01, 01200.002137/2010-95 e 01200.000948/2009-18, bem como efetue a análise dos documentos encaminhados e instaure, se for o caso, tomadas de contas especiais se verificar dano ao erário decorrente de omissão na prestação de contas ou aplicação irregular dos recursos, em atenção ao art. 8º da Lei 8.443/1992;
9.4.2. obtenha junto às respectivas instituições executoras dos projetos contidos nos Processos- MCT 01200.005860/2007-21, 01200.002377/2009-56, 01200.004359/2008-28 e 01200.000363/2009-06, a documentação comprobatória das despesas incorridas (notas fiscais, faturas e recibos, por exemplo) e as justificativas quanto à finalidade dessas, bem assim se manifeste sobre o nexo entre os gastos e o objeto do projeto, instaurando tomadas de contas especiais se verificar dano ao erário decorrente de desvio de finalidade ou aplicação irregular dos recursos, em atenção ao art. 8º da Lei 8.443/1992;
9.4.3. obtenha junto à Associação para Promoção da Excelência do Software Brasileiro, executora dos projetos contidos nos Processos-MCT 01200.001029/2010-03, 01200.003129/2007-61, 01200.004009/2006-08, 01200.004675/2007-19 e 01200.001512/2006-01, justificativas para apropriação de despesas globais com caráter de taxa de administração, sob as rubricas 'custo Softex', 'despesas não comprováveis' ou 'despesas não reembolsáveis' e exija cópia da documentação comprobatória das despesas administrativas efetivamente incorridas (notas fiscais, faturas e recibos, por exemplo) , procedendo ainda a análise da finalidade e do nexo entre os gastos e o (s) objeto (s) do projeto, instaurando, se for o caso, tomadas de contas especiais se verificar dano ao erário decorrente de desvio de finalidade ou aplicação irregular dos recursos, em atenção ao art. 8º da Lei 8.443/1992;
9.4.4. obtenha junto à Associação para Promoção da Excelência do Software Brasileiro, executora do projeto contido no Processo-MCT 01200.001898/2008-13, justificativas para apropriação de despesas fixas da entidade aos custos do projeto - auditoria, contabilidade, aluguéis, condomínio, software, telefone, correios e telégrafos, vale-refeição e assistência médica (relacionadas às fls. 31 e 51-53 do aludido processo) e exija cópia da documentação comprobatória das despesas incorridas (notas fiscais, faturas e recibos, por exemplo) , bem assim efetue a análise da finalidade e do nexo entre os gastos e o (s) objeto (s) do projeto, instaurando, se for o caso, tomadas de contas especiais se verificar dano ao erário decorrente de desvio de finalidade ou aplicação irregular dos recursos, em atenção ao art. 8º da Lei 8.443/1992;
9.4.5. obtenha junto à Associação para Promoção da Excelência do Software Brasileiro, executora dos projetos contidos nos Processos-MCT 01200.001899/2008-50, 01200.001031/2010-74 e 01200.001029/2010-03, documentação comprobatória das despesas incorridas com pagamento de pessoal (contracheques, recibos de pagamento, cópias das Carteiras de Trabalho e Previdência Social e comprovantes de recolhimento de tributos previdenciários e sobre a renda, por exemplo) e justificativas quanto ao nexo entre o trabalho de cada colaborador e o (s) objeto (s) do respectivo projeto, procedendo em seguida à análise da finalidade e do nexo entre as funções dos colaboradores e o (s) objeto (s) dos projetos, atentando para a simultaneidade de pagamentos às mesmas pessoas em mais de um projeto no mesmo exercício, instaurando, se for o caso, tomadas de contas especiais se verificar dano ao erário decorrente de desvio de finalidade ou aplicação irregular dos recursos, em atenção ao art. 8º da Lei 8.443/1992;
9.4.6. obtenha junto à Associação para Promoção da Excelência do Software Brasileiro, responsável pelo Projeto Consolidação do Programa MPS.BR 2007-2010 (Processo-MCT 01200.001899/2008-50) , justificativas para apropriação de despesas globais com caráter de taxa de administração, sob a rubrica 'equipe técnica do projeto' (fls. 100-101 do aludido processo) , e exija cópia da documentação comprobatória das despesas administrativas efetivamente incorridas (notas fiscais, faturas e recibos, por exemplo) , procedendo, em seguida à análise da finalidade e do nexo entre os gastos e o (s) objeto (s) do projeto, instaurando, se for o caso, tomadas de contas especiais se verificar dano ao erário decorrente de desvio de finalidade ou aplicação irregular dos recursos, em atenção ao art. 8º da Lei 8.443/1992;
9.4.7. obtenha junto à Associação para Promoção da Excelência do Software Brasileiro, responsável pelo Projeto Brasscon de Capacitação - Forsoft (Processos-MCT 01200.006736/2006-00, 01200.004932/2007-12 e 01200.003378/2009-18) , justificativas para a cobrança de sucessivas taxas de administração pelas entidades intermediadoras da execução das atividades (Associação para Promoção da Excelência do Software Brasileiro, Associação Brasileira de Software e Serviços para Exportação e Datasul S.A.) , levando em consideração os apontamentos efetuados pela empresa de auditoria independente Consulcamp nesses processos e:
9.4.7.1. exija cópia da documentação comprobatória das despesas administrativas efetivamente incorridas pelas entidades (notas fiscais, faturas e recibos, por exemplo) ;
9.4.7.2. proceda, em seguida, a análise quanto à finalidade e o nexo entre os gastos e o (s) objeto (s) do projeto;
9.4.7.3. calcule o montante total pago a título de taxa de administração e congêneres pelas subcontratações;
9.4.7.4. instaure, se for o caso, tomadas de contas especiais se verificar dano ao erário decorrente de desvio de finalidade ou aplicação irregular dos recursos, em atenção ao art. 8º da Lei 8.443/1992."
4.	Em cumprimento ao conjunto de determinações contidas no subitem 9.2 (9.2.1 a 9.2.4) daquele acórdão foram editados dois normativos que tratam de critérios e procedimentos relacionados aos PPIs. O primeiro deles consistiu na edição da Portaria MCTI 422/2013, que estabeleceu critérios e procedimentos administrativos para apresentação, análise, aprovação dos programas e projetos, liberação de recursos, acompanhamento, fiscalização e prestação de contas no âmbito dos PPIs pelo Comitê da Área de Tecnologia da Informação (Cati) . O segundo, referiu-se à edição da Portaria MCTIC 894, de 21/2/2018, responsável pela normatização dos procedimentos para utilização dos recursos destinados aos PPIs considerados prioritários pelo Cati, disciplinando a formulação e aprovação de novos PPIs pelo referido Comitê.
5.	Supriram-se assim as lacunas apontadas na representação formulada a este Tribunal, consoante exposição contida no acórdão monitorado.
6.	Quanto ao segundo grupo de determinações (subitens 9.4.1 a 9.4.7) houve a necessidade da criação de um grupo de trabalho por parte do ministério, a fim de tratar da análise de cada um dos processos mencionados no acórdão. Referido grupo de trabalho recomendou internamente, em síntese: (i) que os projetos, porventura ainda ativos à ocasião, fossem encerrados, independente do estágio em que se encontravam; (ii) que as prestações de contas e respectivos relatórios de execução fossem enviados com brevidade; (iii) que os recursos remanescentes dos projetos ainda não utilizados fossem então recolhidos à conta bancária; (iv) que fossem emitidas notificações para que as instituições responsáveis pela execução dos projetos enviassem toda a documentação comprobatória dos gastos incorridos; e, (v) que fosse providenciada a realização de auditorias em todos os projetos, e, em especial, naqueles indicados no relatório. 
7.	Outro grupo de trabalho foi posteriormente instaurado para dar efetividade a essas recomendações, os quais requisitaram documentos e informações às empresas e entidades responsáveis pela execução dos programas e projetos prioritários, incluindo a coleta de informações sobre a aplicação dos recursos, prestação de contas, com documentação correspondente, e demais informações necessárias ao cumprimento das medidas determinadas.
8.	 Quanto aos referidos subitens, a avaliação realizada pela SecexDesenvolvimento foi de que apenas aquelas determinações constantes dos subitens 9.4.1, 9.4.3 e 9.4.5 foram parcialmente cumpridas. Todavia, conforme consignado na instrução, dispensa-se a continuidade do seu monitoramento, consideradas as medidas adotadas pelo ministério, e em conformidade com o disposto na Resolução TCU 315/2020.
9.	Diante do exposto na instrução transcrita no relatório precedente, compreendo que são adequadas as proposições da SecexDesenvolvimento, de maneira que acompanho a análise e conclusões encetadas no exame realizado pela unidade instrutiva. Entendo, portanto, que o objetivo para o qual foi constituído o processo de monitoramento foi atingido, cabendo apenas a ciência alvitrada àquele ministério.
	Ante o exposto, acolhendo o pronunciamento da SecexDesenvolvimento e respectivas proposições, com ajustes redacionais considerados pertinentes, manifesto-me por que o Tribunal aprove o acórdão que ora submeto à deliberação deste Colegiado.
TCU, Sala das Sessões Ministro Luciano Brandão Alves de Souza, em 10 de março de 2021.
AUGUSTO SHERMAN CAVALCANTI 
Relator